ACORDAO-COMPLETO-2536387

ACÓRDÃO 1154/2022 ATA 19/2022 - PLENÁRIO

VISTOS, relatados e discutidos estes autos de acompanhamento dos Relatórios de Gestão Fiscal relativos ao 3º quadrimestre de 2021, quanto ao cumprimento das determinações previstas na Lei de Responsabilidade Fiscal e outros dispositivos legais;
ACORDAM os ministros do Tribunal de Contas da União, reunidos em sessão do Plenário, diante das razões expostas pelo relator, em:
9.1. considerar atendidas as exigências de publicação e de encaminhamento ao TCU dos Relatórios de Gestão Fiscal pelos Poderes e órgãos relacionados no art. 20 da Lei Complementar 101/2000, correspondentes ao 3º quadrimestre do exercício de 2021, em obediência aos arts. 54 e 55 da referida Lei Complementar, bem como ao inciso I do art. 5º da Lei 10.028/2000;
9.2. considerar atendida a exigência de disponibilização dos Relatórios de Gestão Fiscal do 2º quadrimestre de 2021 no Sistema de Informações Contábeis e Fiscais do Setor Público Brasileiro por parte dos Poderes e órgãos relacionados no art. 20 da Lei Complementar 101/2000, prevista no art. 156 da Lei 14.116/2020 (LDO 2021) ;
9.3. considerar cumpridos, no 3º quadrimestre do exercício de 2021, os limites prudencial e máximo vigentes da despesa com pessoal pelos Poderes e órgãos federais relacionados no art. 20 da Lei Complementar 101/2000, ressalvando que foram considerados como limites dos órgãos da Justiça do Trabalho aqueles fixados no Ato Conjunto TST/CSJT 12/2015, cujo mérito encontra-se em análise no bojo do processo TC Processo 036.541/2018-4 (rel. min. Antônio Anastasia) ;
9.4. considerar regular e compatível com as disponibilidades discriminadas por fonte de recursos, para os órgãos dos Poderes Legislativo e Judiciário e do Ministério Público e para a Defensoria Pública da União, a inscrição de restos a pagar não processados no exercício de 2021;
9.5. dar ciência ao Conselho Nacional de Justiça, com fundamento no art. 43, inciso I, da Lei 8.443/1992, c/c os arts. 2º, inciso II, e 9º, inciso I, da Resolução TCU 315/2020, de que os arts. 42 e 55 da Lei Complementar 101/2000 e o subitem 9.3 do Acórdão 2354/2007-TCU-Plenário estabelecem que inscrição de restos a pagar deve ser sustentada pela disponibilidade de caixa;
9.6. considerar, para o Poder Executivo, regular a inscrição de restos a pagar não processados e compatível com as disponibilidades agrupadas por Grupos de Destinação de Recursos no exercício de 2021, ressaltando, no entanto, a existência de disponibilidade negativa no Grupo "Recursos Vinculados à Previdência Social (RPPS) ", no valor de R$ 61 milhões, face a uma disponibilidade positiva de R$ 78 bilhões em recursos não vinculados;
9.7. informar à Casa Civil da Presidência da República, à Câmara dos Deputados e ao Senado Federal, de modo a prevenir riscos e a corrigir desvios capazes de afetar o equilíbrio das contas públicas, nos termos do art. 1º, § 1º, da Lei Complementar 101/2000, que os montantes das dívidas consolidada e mobiliária ultrapassaram os limites anteriormente propostos pelo Poder Executivo, visto que, no 3º quadrimestre de 2021, a dívida consolidada líquida correspondeu a 455,39% da RCL, e a dívida mobiliária, a 715,46% da RCL;
9.8. considerar atendidos os limites para a realização de operações de crédito no exercício e para a concessão de garantias pela União, fixados pela Resolução do Senado Federal 48/2007, sendo que os indicadores atingiram, respectivamente, 36,66% e 31,77% da RCL;
9.9. informar ao presidente do Conselho Nacional de Justiça, considerando a despesa com pessoal realizada no 3º quadrimestre de 2021 em relação aos limites históricos da despesa com pessoal, e a sua relevância para uma ação planejada e transparente da gestão fiscal, nos termos do art. 1º, § 1º, da Lei Complementar 101/2000, que esse Conselho ultrapassaria os limites máximos fixados nas Resoluções CNJ 5/2005 e 26/2006, mas que as despesas com pessoal desse Conselho poderiam ser absorvidas pelo limite da despesa com pessoal do Supremo Tribunal Federal, sem que essa Corte Suprema incorresse em violações aos dispositivos da Lei Complementar 101/2000 atinentes aos limites das despesas com pessoal;
9.10. encaminhar cópia do presente acórdão, acompanhado do relatório e voto, à Comissão Mista de Planos, Orçamentos Públicos e Fiscalização do Congresso Nacional, em cumprimento ao disposto no art. 59, caput, da Lei Complementar 101/2000, bem como ao Ministério da Economia, à Controladoria-Geral da União, ao Supremo Tribunal Federal, ao Conselho Nacional de Justiça e ao Ministério Público da União;
9.11. autorizar o encerramento do processo, com fulcro no art. 169, inciso V, do Regimento Interno/TCU.

Acompanhamento dos Relatórios de Gestão Fiscal (RGFs) - 3º Quadrimestre 2021

Câmara dos Deputados; Conselho Nacional de Justiça; Conselho Nacional do Ministério Público; Defensoria Pública da União; Justiça do Distrito Federal e Territórios; Justiça do Trabalho; Justiça Eleitoral; Justiça Federal; Justiça Militar; Ministério Público da União; Presidência da República; Senado Federal; Superior Tribunal de Justiça; Supremo Tribunal Federal; Tribunal de Contas da União.

3. Interessados/Responsáveis: não há.

13.1. Ministros presentes: Ana Arraes (Presidente), Walton Alencar Rodrigues, Benjamin Zymler, Augusto Nardes, Aroldo Cedraz (Relator), Jorge Oliveira e Antonio Anastasia.
13.2. Ministro-Substituto convocado: Augusto Sherman Cavalcanti.
13.3. Ministro-Substituto presente: André Luís de Carvalho.

AROLDO CEDRAZ

Trata-se do Relatório de Acompanhamento produzido pela equipe da Secretaria de Macroavaliação Governamental (peça 100) , transcrito parcialmente a seguir, objetivando examinar os relatórios de gestão fiscal da Administração Pública federal referentes ao 3º quadrimestre de 2021, com ênfase no cumprimento dos limites e condições relevantes para o equilíbrio intertemporal das contas públicas, cuja proposta de encaminhamento contou com a anuência do escalão dirigente da referida unidade técnica (peça 102) :
I.	INTRODUÇÃO
1.	A Lei de Responsabilidade Fiscal (LRF) determina que o Relatório de Gestão Fiscal (RGF) deve ser emitido pelos titulares dos Poderes e órgãos autônomos da União, publicado quadrimestralmente e disponibilizado ao acesso público, inclusive em meios eletrônicos, até trinta dias após o encerramento do período a que corresponder. Prazo esse que, para o 3º quadrimestre, encerra-se em 30 de janeiro.
2.	Nesse sentido, os presentes autos versam sobre o acompanhamento das publicações e do envio a esta Corte de Contas dos RGFs concernentes ao 3º quadrimestre de 2021 pelos titulares dos Poderes e órgãos da esfera federal, nos termos dos arts. 54 e 55 da LRF e do inciso I do art. 5º da Lei 10.028/2000 (Lei de Crimes Fiscais) , bem como sobre a análise do conteúdo neles divulgado, nos termos do art. 156 da Lei 14.116/2020, a Lei de Diretrizes Orçamentárias (LDO) para 2021.
I.1	Regras Fiscais Diferenciadas para o Período Pós-Pandemia
3.	A emergência de saúde pública de importância internacional relacionada ao novo coronavírus (Sars-Cov-2) impôs, a todos os entes da federação, a realização de despesas de natureza extraordinária para fazer face ao enfrentamento da pandemia da Covid-19.
4.O cenário de excepcionalidade permitiu, nos termos do art. 65 da LRF, a suspensão de prazos e condições para o cumprimento de determinados limites impostos pela LRF - para os entes da federação que tenham reconhecido a situação de calamidade pública, por intermédio de seus respectivos Poderes Legislativos. Para a União, essa situação vigorou até 31/12/2020, momento em que se pôs termo, para fins fiscais, à calamidade pública reconhecida pelo Congresso Nacional, por intermédio do Decreto-Legislativo 6/2020.
5.	No contexto do acompanhamento dos RGFs, permaneceram suspensas, durante o exercício de 2020, a contagem dos prazos, as determinações e vedações impostas, pela Lei Complementar 101/2000, aos órgãos e Poderes da esfera federal, em decorrência da extrapolação dos limites da despesa com pessoal (art. 23) e dos limites para a dívida consolidada e mobiliária (art. 31) - embora esses últimos ainda não tenham sido estabelecidos para a União.
6.	Também ficaram dispensados os limites, condições e demais restrições aplicáveis à União, aos estados, ao Distrito Federal e aos municípios, bem como sua verificação para a contratação e aditamento de operações de crédito e a concessão de garantias.
7.	Encerrado, em 31/12/2020, o regime de excepcionalização das regras fiscais, em razão do transcurso do prazo fixado para vigência do estado de calamidade pública, voltaram a vigorar as regras, condições e limites voltados à promoção do equilíbrio fiscal dos entes públicos. No que se refere à despesa com pessoal, porém, foi instituída regra temporária de reenquadramento dos órgãos e Poderes que permanecerem em excesso ao limite permitido pela LRF. Essa regra estabelece prazo de dez anos para reenquadramento do órgão ou Poder que, ao final do exercício de 2021, estivesse acima do limite fixado no art. 20 LRF. Tal medida foi inserida no âmbito do Programa de Acompanhamento e Transparência Fiscal e do Plano de Promoção do Equilíbrio Fiscal, ambos instituídos pela Lei Complementar 178/2021.
8.	É nesse contexto que o presente acompanhamento avalia os aspectos relativos ao RGF, os quais estão disciplinados na LRF, na LDO 2021 e em normativos correlatos, em especial na Resolução-TCU 142/2001.
II.	PUBLICAÇÃO E ENVIO DOS RELATÓRIOS DE GESTÃO FISCAL
9.	Os Relatórios de Gestão Fiscal referentes ao 3º quadrimestre de 2021 foram publicados e encaminhados a este Tribunal pelos Poderes e órgãos federais relacionados no art. 20 da Lei de Responsabilidade Fiscal, não incorrendo, nenhum deles, na conduta tipificada no inciso I do art. 5º da Lei 10.028/2000. As informações relativas às datas e instrumentos das publicações, bem como as eventuais republicações dos Relatórios de Gestão Fiscal, constam do Anexo I deste relatório.
10.	Todos os órgãos publicaram seus respectivos relatórios dentro do prazo legal, em obediência ao disposto no § 2º do art. 55 da Lei de Responsabilidade Fiscal, que determina que o RGF seja publicado até trinta dias após o encerramento do período a que corresponder, ou seja, para os doze meses encerrados no 3º quadrimestre de 2021, até 30 de janeiro de 2022.
III.SISTEMA DE INFORMAÇÕES CONTÁBEIS E FISCAIS DO SETOR PÚBLICO BRASILEIRO (SICONFI) 
11.	O art. 156 da Lei 14.116/2020 (LDO 2021) estabelece que os órgãos da esfera federal referidos no art. 20 da Lei de Responsabilidade Fiscal disponibilizem o Relatório de Gestão Fiscal por meio do Siconfi no prazo de até trinta dias após o encerramento de cada quadrimestre.
12.	As regras para o recebimento e disponibilização dos dados contábeis e fiscais no Siconfi, inclusive do RGF, vigentes para o exercício de 2021, estão previstas na Portaria-STN 642, de 20/9/2019.
13.	Para o corrente período de apuração, verificou-se, com base em consulta realizada em 1º/2/2022 (peça 76) , que todos os órgãos federais enumerados no art. 20 da LRF disponibilizaram seus RGFs no Siconfi, em cumprimento ao art. 156 da LDO 2021.
14.	De modo a averiguar a consistência e confiabilidade dos RGFs, a equipe de fiscalização verificou se os dados dos demonstrativos do RGF declarados no Siconfi equivalem àqueles publicados no Diário Oficial da União (DOU) , bem como aos enviados a este Tribunal em formato de planilha eletrônica.
15.	A conferência dos dados evidenciou divergência no demonstrativo da despesa com pessoal do Tribunal Regional Eleitoral de Tocantins (TRE TO) : o demonstrativo encaminhado a este Tribunal, bem como o publicado no DOU, divergiam daquele declarado no Siconfi, evidenciando provável equívoco no preenchimento do Anexo 1 do RGF nesse sistema.
16.	Instado a informar os valores corretos da despesa com pessoal (peça 77) , o TRE TO providenciou a retificação do seu RGF no Siconfi em 21/2/2022 (peça 78) .
IV.RECEITA CORRENTE LÍQUIDA
17.	A Receita Corrente Líquida (RCL) é o denominador comum de vários limites da Lei de Responsabilidade Fiscal. Em relação a ela são calculados os percentuais da despesa com pessoal, de operações de crédito, da concessão de garantias e das dívidas consolidada e mobiliária.
18.	No contexto da verificação da RCL, podem ocorrer desdobramentos como corte de pessoal, de serviços terceirizados ou a necessidade de redução de outras despesas correntes. Portanto, é de fundamental importância a precisa identificação de seu montante.
19.	A Secretaria do Tesouro Nacional (STN) , por intermédio da Portaria 1.233, de 20/1/2022 (peça 79) , publicou o Demonstrativo da Receita Corrente Líquida apurada no período de doze meses findos no 3º quadrimestre de 2021. No período de janeiro a dezembro de 2021, a RCL alcançou o montante de R$ 1.062,5 bilhões, apresentando crescimento nominal de 63% em relação ao mesmo período de 2020, cujo montante foi de R$ 651,9 bilhões.
20.	A tabela seguinte apresenta a evolução da RCL nos últimos quadrimestres em valores nominais, conforme a metodologia de apuração adotada pela STN.
Tabela 1 - Evolução Analítica da Receita Corrente Líquida por Período de Apuração
R$ milhões
	Especificação
	1º QD/2019
	2º QD/2019
	3º QD/2019
	1º QD/2020
	2º QD/2020
	3º QD/2020
	1º QD/2021
	2º QD/2021
	3º QD/2021

	Receita Corrente (I) 
	1.564.179
	1.588.054
	1.691.012
	1.654.267
	1.558.708
	1.513.687
	1.641.917
	1.847.253
	1.986.158

	Receita Tributária
	523.502
	535.402
	545.809
	537.522
	506.856
	516.831
	561.574
	645.564
	710.741

	Receita de Contribuições
	848.813
	859.244
	853.404
	832.269
	779.007
	825.602
	884.229
	968.260
	1.001.374

	Receita Patrimonial
	118.615
	113.842
	202.456
	199.349
	186.943
	94.502
	108.370
	140.226
	174.086

	Receita Agropecuária
	23
	22
	22
	19
	21
	21
	24
	29
	28

	Receita Industrial
	2.173
	1.974
	1.606
	1.579
	1.971
	1.592
	1.714
	1.812
	2.076

	Receita de Serviços
	45.821
	52.634
	56.703
	52.431
	41.972
	36.260
	37.922
	44.664
	48.172

	Transferências Correntes
	1.153
	1.320
	1.258
	1.018
	735
	574
	518
	609
	791

	Receitas Correntes a Classificar
	-0
	0
	0
	0
	0
	0
	0
	3
	0

	Outras Receitas Correntes
	24.079
	23.615
	29.755
	30.081
	41.204
	38.304
	47.565
	46.087
	48.891

	Deduções (II) 
	745.563
	758.896
	785.353
	775.115
	793.596
	861.743
	878.894
	908.522
	923.639

	Transf. Constitucionais e Legais
	272.994
	276.765
	298.260
	297.708
	336.585
	378.406
	370.093
	361.753
	366.526

	Contrib. Emp. e Trab. p/ Seg. Social
	389.428
	398.520
	404.528
	395.808
	378.088
	396.052
	414.329
	444.886
	454.065

	Contrib. Plano Seg. Social do Servidor
	13.810
	13.873
	13.925
	14.460
	15.726
	17.397
	17.984
	18.010
	17.945

	Compensação Financeira RGPS/RPPS
	51
	45
	29
	17
	31
	262
	266
	342
	135

	Contr. p/ Custeio Pensões Militares
	3.693
	3.769
	3.818
	4.277
	5.575
	7.012
	8.095
	8.473
	8.866

	Contribuição p/ PIS/Pasep
	65.586
	65.924
	64.792
	62.844
	57.591
	62.614
	68.125
	75.059
	76.103

	Receita Corrente Líquida (III) = (I-II) 
	818.617
	829.157
	905.659
	879.153
	765.112
	651.943
	763.024
	938.731
	1.062.519

Fonte: STN.
21.	O Gráfico 1, a seguir, apresenta a evolução da RCL da União em valores nominais e em valores reais nos últimos doze períodos de apuração. Para fins de elaboração dessa série histórica, promoveu-se a atualização dos valores nominais a preços de dezembro de 2021, utilizando-se o Índice Nacional de Preços ao Consumidor Amplo (IPCA) , calculado e divulgado pelo Instituto Brasileiro de Geografia e Estatística (IBGE) , disponível em: (ftp://ftp.ibge.gov.br/Precos_Indices_de_Precos_ao_Consumidor/IPCA/Serie_Historica/ipca_SerieHist.zip; acesso em 18/1/2022) .
Gráfico 1 - Receita Corrente Líquida da União
Fontes: STN / IBGE (Série IPCA) .
Nota: Valores reais da RCL calculados a preços de dezembro de 2021.
22.	A RCL do 3º quadrimestre de 2021 foi de R$ 1.063 bilhões em valores nominais. Nesse mesmo período, essa mesma grandeza, em valores reais, chegou a R$ 1.119 bilhões, uma vez que os valores mensais da RCL foram individualmente corrigidos a preços de dezembro de 2021 e depois somados de forma a compor a RCL deflacionada do período.
23.	Pelo Gráfico 1, observa-se que a RCL da União, em valores nominais, apresentou trajetória ascendente, saltando de R$ 727 bilhões no 3º quadrimestre de 2017 até alcançar R$ 906 bilhões no 3º quadrimestre de 2019. A partir de então, a RCL, em decorrência da pandemia da Covid19, sofreu sucessivas reduções até atingir R$ 652 bilhões na apuração do 3º quadrimestre de 2020. Em sequência, a RCL passou a ostentar crescimentos nominais significativos em relação ao período imediatamente anterior: 17% no 1º (R$ 763 bilhões) , 23% no 2º (R$ 939 bilhões) e 13% no 3º quadrimestre de 2021 (R$ 1.063 bilhões) .
24.	Em valores reais (preços de dezembro de 2021) , a RCL apresentou, para o mesmo período de análise, trajetória de crescimento entre o 3º quadrimestre de 2017 e o 3º quadrimestre de 2018. A partir de então, e até o 2º quadrimestre de 2019, não se observou crescimento real da RCL. No quadrimestre seguinte, por outro lado, verificou-se crescimento real atípico de 8%, justificado pelas aumento das receitas patrimoniais auferidas no período, oriundas do recebimento dos recursos da cessão onerosa do Pré-sal, das rodadas de concessão de campos de petróleo e do aumento da distribuição de dividendos de sociedades cuja maioria do capital social pertence à União.
25.	A RCL apurada no 3º quadrimestre de 2021, em valores reais, foi de R$ 1.119 bilhões, representando acréscimo real de 10% em relação ao apurado no quadrimestre anterior (R$ 1.018 bilhões) , e de 51% em relação ao período correspondente ao 3º quadrimestre de 2020 (R$ 742 bilhões) .
25.	A RCL do 3º quadrimestre de 2021 teve crescimento nominal de 13% em relação ao quadrimestre anterior. Esse aumento da RCL decorreu, essencialmente, do crescimento proporcionalmente maior da Receita Corrente Bruta do que das Deduções. Houve, de fato, aumento de 7,5% da Receita Corrente (R$ 139 bilhões em valores nominais) , representado, na sua quase totalidade, pelo crescimento das receitas tributárias, de contribuições e patrimoniais. As deduções da receita, por sua vez, sofreram incremento de R$ 15 bilhões (1,7%) .
26.	O Gráfico 2 demonstra, em valores nominais, a evolução da Receita Corrente Bruta, das Deduções, bem como a Receita Corrente Líquida divulgada pela STN nos últimos doze períodos de apuração.
Gráfico 2 - Receita Corrente Líquida da União
Fonte: STN.
IV.1	Análise da Metodologia de Apuração da Receita Corrente Líquida
27.	A Receita Corrente Líquida da União é calculada e publicada pela Secretaria do Tesouro Nacional juntamente com a metodologia utilizada para a sua apuração. A equipe de fiscalização analisou a metodologia de cálculo da RCL para o corrente período de apuração e aferiu que os valores publicados estão aderentes à metodologia divulgada.
28.	Registra-se, a propósito, que este Tribunal, ao deliberar sobre o Relatório de Acompanhamento dos RGFs do 1º quadrimestre de 2021 - processo TC Processo 015.552/2021-7 -, exarou o Acórdão 2691/2021-TCU-Plenário (rel. min. Aroldo Cedraz) . O subitem 9.4 dessa deliberação cientificou a Secretaria do Tesouro Nacional quanto à necessidade de a RCL guardar aderência com a metodologia de apuração publicada, nos seguintes termos:
9.4. dar ciência à Secretaria do Tesouro Nacional, com fundamento no art. 43, inciso I, da Lei 8.443/1992, c/c os arts. 2º, inciso II, e 9º, inciso I, da Resolução-TCU 315/2020, de que o valor da Receita Corrente Líquida da União, computada nos moldes preconizados pelo art. 2º, inciso IV, e §§ 1º a 3º, da Lei Complementar 101/2000 e divulgada por meio do Demonstrativo da Receita Corrente Líquida-Anexo 3 do Relatório Resumido da Execução Orçamentária, deve guardar plena aderência à metodologia empregada em sua apuração, sob pena de comprometer a fidedignidade das informações divulgadas e a transparência exigida pela Lei de Responsabilidade Fiscal;
29.	Também foi averiguado se a metodologia de cálculo da RCL da União está em conformidade com os ditames da LRF - em especial o art. 2º, inciso IV, e parágrafos, desse diploma legal -, e com a jurisprudência deste Tribunal sobre o tema - especialmente os Acórdãos 476/2003 (rel. min. Ubiratan Aguiar) e 667/2008 (rel. min. Valmir Campelo) , ambos do Plenário do TCU. Não foram observadas quaisquer afrontas à Lei Fiscal ou à jurisprudência desta Corte de Contas sobre o tema.
30.	Registra-se, por oportuno, que nas análises realizadas em acompanhamentos dos RGFs de apurações do exercício de 2020, observou-se que as deduções da Receita Corrente realizadas sob a forma de Transferências Constitucionais e Legais compreendeu ações orçamentárias criadas para operar a transferência de recursos do orçamento da União para os estados, o Distrito Federal e os municípios, visando ao enfrentamento da pandemia causada pelo novo coronavírus e à mitigação dos efeitos econômicos e financeiros dela decorrentes. As ações orçamentárias destinadas a esse propósito foram a 00S3 - Auxílio Financeiro aos Estados, ao Distrito Federal e aos Municípios para Compensação da Variação Nominal Negativa dos Recursos Repassados pelo Fundo de Participação, a 00S7 - Auxílio Financeiro aos Estados, ao Distrito Federal e aos Municípios relacionado ao Programa Federativo de Enfrentamento à Covid-19 e a 00S8 - Auxílio Financeiro aos Estados, ao Distrito Federal e aos Municípios relacionado ao Apoio Emergencial do Setor Cultural devido à Pandemia da Covid-19.
31.	A execução de despesas nas referidas ações também foi considerada nas apurações do RCL referentes aos 1º e 2º quadrimestres de 2021, não se observando o mesmo para a RCL calculada para o presente período de apuração. Isso porque referidas transferências ocorreram ao longo do período de abril a dezembro de 2020.
32.	O cômputo das despesas executadas por meio das ações 00S3, 00S7 e 00S8 na metodologia de apuração da RCL foi tratado em processo específico do tipo representação (TC Processo 024.304/2020-4) , de relatoria do min. Bruno Dantas, autuado com a finalidade de analisar a natureza jurídica dos repasses federais, a título de auxílio ou apoio financeiro aos demais entes federativos visando ao enfrentamento da pandemia da Covid-19, a exemplo daqueles previstos no art. 5º da Lei Complementar 173/2020 - que estabeleceu o Programa de Enfrentamento ao Coronavírus Sars-CoV-2 (Covid-19) - e na MP 938/2020 (convertida na Lei 14.041/2020) .
33.	A aludida representação foi apreciada pelo Tribunal de Contas da União na Sessão Plenária Telepresencial de 8/12/2020, oportunidade em que foi exarado o Acórdão 4074/2020-TCU-Plenário (rel. min. Bruno Dantas) . Por meio do subitem 9.2 dessa decisão, esta Corte de Contas fixou o seguinte entendimento em relação ao tema:
9.2.1. os repasses da União aos entes subnacionais a título de auxílio ou apoio financeiro, para os fins previstos na Medida Provisória 938/2020, convertida na Lei 14.041/2020, no art. 5º da Lei Complementar 173/2020 e em outras hipóteses congêneres, a exemplo da Lei 14.017/2020, constituem:
9.2.1.1. despesas próprias da União e não repartição constitucional ou legal de tributos e outros ingressos que integrem a receita corrente bruta federal, devendo o Ministério da Economia se abster de considerar tais despesas no rol de deduções para fins de cálculo da receita corrente líquida federal;
9.2.1.2. obrigação incondicional da União para concretizar os objetivos da Emenda Constitucional 106/2020, mantida a natureza federal da transferência obrigatória, que se sujeita à fiscalização e ao controle dos órgãos federais, incluindo o Tribunal de Contas da União, aplicando-se, subsidiariamente, para os repasses vinculados ou destinados a ações e serviços públicos de saúde, a solidariedade ativa dos órgãos de controle presente no art. 27 da Lei Complementar 141/2012, consoante a tese constante da decisão do Supremo Tribunal Federal no Mandado de Segurança 33.079;
9.2.2. para fins do disposto na alínea "a" do inciso IV do art. 2º da Lei de Responsabilidade Fiscal, o teor do item 9.2.1.1 do Acórdão 476/2003-TCU-Plenário deve se restringir aos valores transferidos ou repassados pela União a estados, ao Distrito Federal e a municípios decorrentes da repartição de receita corrente originária do produto da efetiva arrecadação de tributo federais ou de outros ingressos públicos, repartição essa resultante de determinação constitucional ou legal que estabeleça a distribuição de cota ou percentual incidente sobre a respectiva receita corrente;
9.3. modular os efeitos do entendimento contido no item 9.2.1.1 deste acórdão para fins de cálculo da receita corrente líquida da União, de maneira que passe a vigorar a partir do 2º bimestre de 2020, com fundamento no § 4º do art. 927 do Código de Processo Civil; (grifou-se) 
34.	A União (Ministério da Economia) , porém, representada pela Advocacia-Geral da União (AGU) , opôs embargos de declaração contra o Acórdão 4074/2020-TCU-Plenário. Os embargos, apesar de conhecidos, foram rejeitados pela composição Plena desta Corte de Contas - Acórdão 561/2021-TCU-Plenário (rel. min. Bruno Dantas) , sob o fundamento de inexistirem as omissões e contradições alegadas pelo embargante, bem como pela impossibilidade de rediscussão do mérito da matéria por meio de embargos declaratórios.
35.	Irresignada com a decisão adotada por este Tribunal no âmbito do TC Processo 024.304/2020-4, a União (Ministério da Economia) , por intermédio da AGU, interpôs, com fundamento no art. 48 da Lei Orgânica do TCU (LOTCU) , pedido de reexame com o fito de reformar o entendimento fixado por este Tribunal no Acórdão 4074/2020-TCU-Plenário. Esse último recurso, de relatoria do min. Aroldo Cedraz, foi apreciado por esta Corte de Contas na Sessão de 1º/12/2021, na forma do Acórdão 2874/2021-TCU-Plenário, o qual modificou a modulação de efeitos contida no subitem 9.3 do acórdão recorrido, nos seguintes termos:
9.1. conhecer do recurso e, no mérito, dar-lhe provimento parcial, para, em substituição à deliberação contida no subitem 9.3 do acórdão recorrido, modular, com base no § 4º do art. 927 do Código de Processo Civil, os efeitos do entendimento fixado nos termos do item 9.2.1.1 do Acórdão 4074/2020-TCU-Plenário, Relator Ministro Bruno Dantas, para fins de cálculo da receita corrente líquida da União, de modo que sejam mantidos todos os efeitos de natureza fiscal produzidos para elaboração e divulgação dos relatórios e prestação de contas, assim como outras medidas previstas na Lei Complementar 101/2000, cujos efeitos fiscais e financeiros sejam adstritos ao próprio exercício de 2020, vedada a adoção de qualquer medida, com base neste acórdão, que produza novos direitos ou expectativa de direito de ordem financeira em 2020 e anos anteriores, bem como se preservem os fundamentos da LOA para 2021, os quais se basearam em entendimento anterior ao julgado recorrido; (grifou-se) 
36.	Contra o Acórdão 2.874/2021, a União, em 21/12/2021, com fundamento no art. 287 do Regimento Interno do TCU, interpôs embargos de declaração, por entender que o referido julgado apresentava vícios de obscuridade e omissão. O objetivo do embargante era esclarecer a seguinte questão:
 (i) as apurações das receitas correntes líquidas publicadas pela Secretaria do Tesouro Nacional ao longo do ano de 2021, que embasaram os relatórios de gestão fiscal do 1º e 2º quadrimestres neste ano divulgados pelos poderes e órgãos definidos no art. 20 da LRF e apreciados pelo Tribunal de Contas da União, bem como o valor consignado no PLOA-2022 para o FCDF, conforme define a Lei nº 10.633/2002, devem ser refeitos para considerar nas respectivas bases do mês de referência com as dos 11 (onze) imediatamente anteriores os efeitos do Acórdão 4074/2020-TCU-Plenário? (grifou-se) 
37.	Tendo em vista que os embargos de declaração, conforme o § 3º do art. 287 do Regimento Interno do TCU, suspendem os efeitos da decisão embargada, deixa-se de incorporar à presente análise o entendimento emanado do subitem 9.2.1.1 do Acórdão 4074/2020-TCU-Plenário - no sentido de considerar incompatíveis com a LRF e com a jurisprudência dominante desta Corte de Contas, para fins de cálculo da RCL, as deduções da receita corrente, referentes às transferências realizadas pela União aos demais entes federativos, por intermédio das ações orçamentárias 00S3, 00S7 e 00S8 -, assim como a modulação dos efeitos desse entendimento sobre o cálculo da receita corrente líquida da União.
38.	Desse modo, a análise de mérito acerca da conformidade da dedução, para fins de apuração da RCL, dos valores executados nas ações orçamentárias 00S3, 00S7 e 00S8 será realizada no bojo dos futuros acompanhamentos quadrimestrais dos RGFs, assim que ocorrer o trânsito em julgado do Acórdão 4074/2020-TCU-Plenário, com a modulação de efeitos definida pelo Acórdão 2874/2021-TCU-Plenário.
39.	Registra-se, por oportuno, que o subitem 9.9 do Acórdão 315/2021-TCU-Plenário (rel. min. Walton Alencar Rodrigues) exarado no Acompanhamento dos RGFs referentes ao 2º quadrimestre de 2020, orientou a Semag a acompanhar:
o deslinde dos recursos apresentados contra o Acórdão 4074/2020-TCU-Plenário a fim de que sejam adotadas, pelo Ministério da Economia e por este Tribunal, se for o caso, as medidas necessárias para correção do cálculo da receita corrente líquida nos relatórios de gestão fiscal relativos aos períodos a partir do 1º quadrimestre de 2020.
40.		Por fim, tem-se que a análise realizada no presente capítulo referente à receita corrente líquida da União para o 3º quadrimestre de 2021 levou em conta a metodologia de apuração divulgada pela Secretaria do Tesouro Nacional.
V.	DESPESAS COM PESSOAL
41.	Objetivando a visualização geral do cumprimento da LRF, no que diz respeito às despesas com pessoal, com base nos Relatórios de Gestão Fiscal publicados, é apresentado a seguir o sumário correspondente, cujos valores, presentes no Anexo II deste relatório, foram calculados e conferidos por esta equipe, de forma individualizada, para cada um dos Poderes e órgãos com autonomia administrativa, orçamentária e financeira.
V.1	Considerações Preliminares
42.	Convém registrar, preliminarmente, que a última versão (7/5/2021) da 11ª edição do Manual de Demonstrativos Fiscais (MDF) , válida para o exercício de 2021, que orienta a elaboração dos demonstrativos fiscais exigidos pela legislação fiscal e orçamentária incorporou, no demonstrativo da despesa com pessoal - Anexo 1 do RGF - as mudanças nos critérios de contabilização de benefícios previdenciários - introduzidas pelo novo regime previdenciário instaurado pela EC 103/2019. Além disso, foi inserida, nesse mesmo demonstrativo, a linha "Despesas com Pessoal não Computadas Orçamentariamente", para que sejam destacadas as despesas com pessoal devidas no período e que não foram executadas em razão de insuficiência financeira.
43.	Destaca-se, a propósito, que a evidenciação, no RGF, das "Despesas com Pessoal não Computadas Orçamentariamente", suscitou dúvidas dos órgãos acerca do seu conteúdo e da sua forma de apuração. Em resposta aos pedidos de esclarecimentos sobre o assunto, a Coordenação-Geral de Normas de Contabilidade Aplicadas à Federação da Secretaria do Tesouro Nacional (Cconf/STN) , explicou (TC Processo 015.552/2021-7, peça 75) que:
A inclusão da linha citada no Demonstrativo da Despesa com Pessoal, conforme trecho transcrito a seguir, ocorreu na 11ª edição do MDF. No entanto, já havia orientação nas edições anteriores para que despesas devidas no orçamento e não executadas orçamentariamente fossem incluídas nesse demonstrativo.
"Despesa com Pessoal não Executada Orçamentariamente - Nessa linha devem ser incluídas as despesas com pessoal que deveriam ser executadas orçamentariamente no período de referência do demonstrativo, mas que não passaram por essa execução. Ressalta-se que os valores registrados nessa linha devem ser detalhados em notas explicativas e que, quando ocorrer a execução orçamentária dos valores aqui registrados, a exclusão das despesas já demonstradas anteriormente também deve ser destacada em nota explicativa."
Esclarecemos que o objetivo dessa orientação é no sentido de que despesas com pessoal conhecidas, que deveriam ter sido executadas no orçamento, mas não passaram por essa execução, sejam informadas no momento em que a despesa deveria ter ocorrido. Não há a intenção de reproduzir integralmente nessa linha o regime de competência para a despesa com pessoal, o que somente é possível por meio dos registros nas contas patrimoniais.
Dessa forma, devem compor essa linha, sempre observando o período de apuração de 12 meses:
- As remunerações mensais conhecidas e devidas, não empenhadas por não haver disponibilidade de caixa, por exemplo.
- As contribuições patronais ao RPPS ou ao RGPS, devidas, não empenhadas ou que tiveram o empenho cancelado em razão de acordos de parcelamento.
Não devem ser informadas nessa linha:
- A apropriação de 13º terceiro e adicional de férias por competência. Nesses casos, somente se não forem empenhados quando devidos, conforme dispõe a legislação, esses valores deverão ser incluídos nessa linha. Como exemplo, temos a situação de um ente em que legislação determina que uma parcela do 13º salário será paga em julho. Se esses valores não forem empenhados na época devida, deverão ser informados nessa linha.
- As despesas não conhecidas no momento do fato gerador, reconhecidas posteriormente ao exercício de competência e que serão executadas como DEA.
Orientamos que os valores registrados na linha em questão sejam controlados de forma gerencial. O controle gerencial deverá permitir a inclusão desses valores em despesa com pessoal e a exclusão das despesas orçamentárias correspondentes, quando ocorrer a execução orçamentária. Para o exercício de 2022, o PCASP contará com conta de controle para essa finalidade. (grifou-se) 
44.	A análise de conformidade da despesa com pessoal empreendida no presente acompanhamento levou em conta as alterações promovidas no registro contábil das despesas com benefícios previdenciários, bem como as mudanças implementadas no demonstrativo da despesa com pessoal.
V.2	Conformidade da Despesa com Pessoal
45.	A conferência dos valores de despesa com pessoal apresentados pelos órgãos e Poderes da União é feita por meio de cotejamento de informações extraídas do Tesouro Gerencial, levando-se em consideração os elementos de despesa que compõem o Grupo de Natureza da Despesa (GND) 1 - Pessoal e Encargos Sociais e o Elemento de Despesa 34 - Outras Despesas de Pessoal decorrentes de Contratos de Terceirização do GND 3 - Outras Despesas Correntes. A Tabela 2 apresenta as despesas com pessoal consolidadas, conforme informado pelos órgãos.
Tabela 2 - Despesa com Pessoal - 3º Quadrimestre de 2021
Receita Corrente Líquida (RCL) = R$ 1.062.519.047.775,45 (Portaria-STN 1.233/2022) 
R$
	Poder / Órgão
	Despesa Líquida com Pessoal \1 (DLP) 
	DLP/RCL
	Limite Máximo
	Limite Prudencial \2
	Limite Alerta TCU \3
	Realizado/ Limite Máximo
	Realizado/ Limite Prudencial
	Realizado/ Limite Alerta TCU

			 (A) 
	 (B) 
	C = (95%xB) 
	D = (90%xB) 
	 (A/B) 
	 (A/C) 
	 (A/D) 

	1. Poder Executivo
	246.973.323.223
	23,244131%
	40,900000%
	38,855000%
	36,810000%
	56,831617%
	59,822755%
	63,146241%

	1.1 Poder Executivo Federal
	231.362.180.099
	21,774874%
	37,900000%
	36,005000%
	34,110000%
	57,453492%
	60,477360%
	63,837214%

	1.2 Outros Órgãos Federais e Transferências a Entes
	15.611.143.124
	1,469258%
	3,000000%
	2,850000%
	2,700000%
	48,975257%
	51,552902%
	54,416953%

	1.2.1 Amapá
	381.150.965
	0,035872%
	0,169000%
	0,160550%
	0,152100%
	21,226266%
	22,343437%
	23,584740%

	1.2.2 Roraima
	226.774.219
	0,021343%
	0,099000%
	0,094050%
	0,089100%
	21,558660%
	22,693326%
	23,954067%

	1.2.3 Distrito Federal (FCDF) 
	12.174.763.022
	1,145840%
	2,200000%
	2,090000%
	1,980000%
	52,083614%
	54,824857%
	57,870682%

	1.2.4 MPDFT4
	752.706.787
	0,070842%
	0,133000%
	0,126350%
	0,119700%
	53,264452%
	56,067845%
	59,182725%

	1.2.5 TJDFT5
	2.075.748.131
	0,195361%
	0,399000%
	0,379050%
	0,359100%
	48,962664%
	51,539646%
	54,402960%

	2. Poder Legislativo
	9.129.037.096
	0,859188%
	2,500000%
	2,375000%
	2,250000%
	34,367524%
	36,176341%
	38,186137%

	2.1 Câmara dos Deputados
	4.242.792.185
	0,399314%
	1,210000%
	1,149500%
	1,089000%
	33,001195%
	34,738100%
	36,667994%

	2.2 Senado Federal
	3.319.417.632
	0,312410%
	0,860000%
	0,817000%
	0,774000%
	36,326765%
	38,238700%
	40,363072%

	2.3 Tribunal de Contas da União
	1.566.827.279
	0,147463%
	0,430000%
	0,408500%
	0,387000%
	34,293826%
	36,098765%
	38,104251%

	3. Poder Judiciário
	29.660.388.692
	2,791516%
	6,000000%
	5,700000%
	5,400000%
	46,525266%
	48,973964%
	51,694740%

	3.1 Supremo Tribunal Federal 
	385.393.138
	0,036272%
	0,073726%
	0,070040%
	0,066353%
	49,197902%
	51,787265%
	54,664335%

	3.2 Conselho Nacional de Justiça 
	85.436.752
	0,008041%
	0,017000%
	0,016150%
	0,015300%
	47,299776%
	49,789238%
	52,555306%

	3.3 Superior Tribunal de Justiça
	944.939.733
	0,088934%
	0,223809%
	0,212619%
	0,201428%
	39,736521%
	41,827917%
	44,151690%

	3.4 Justiça Militar
	367.307.499
	0,034569%
	0,080576%
	0,076547%
	0,072518%
	42,902971%
	45,161022%
	47,669968%

	3.5 Justiça Federal
	9.014.962.930
	0,848452%
	1,628936%
	1,547489%
	1,466042%
	52,086263%
	54,827645%
	57,873626%

	3.6 Justiça Eleitoral
	4.640.525.163
	0,436747%
	0,922658%
	0,876525%
	0,830392%
	47,335793%
	49,827150%
	52,595325%

	3.7. Justiça do Trabalho
	14.221.823.478
	1,338501%
	3,053295%
	2,900630%
	2,747966%
	43,837905%
	46,145163%
	48,708784%

	4. Ministério Público
	4.696.028.316
	0,441971%
	0,600000%
	0,570000%
	0,540000%
	73,661869%
	77,538809%
	81,846521%

	Total da União
	290.458.777.327
	27,336807%
	50,000000%
	47,500000%
	45,000000%
	54,673613%
	57,551172%
	60,748459%

Fonte: Relatórios de Gestão Fiscal dos Poderes e órgãos federais do 3º quadrimestre de 2021.
Notas:
\1 Art. 20 da LRF.
\2 Parágrafo único do art. 22 da LRF.
\3 Inciso II do § 1º do art. 59 da LRF.
\4 Ministério Público do Distrito Federal e Territórios.
\5 Tribunal de Justiça do Distrito Federal e dos Territórios.
46.	Os limites da despesa com pessoal considerados na presente análise são aqueles definidos no art. 20, inciso I e parágrafos, da LRF, com as eventuais alterações promovidas por atos infralegais, todas homologadas por esta Corte de Contas. Para os órgãos da Justiça do Trabalho, porém, considerou-se os limites estabelecidos pelo Ato Conjunto TST/CSJT 12/2015, cujo mérito encontrase em análise no âmbito do processo TC Processo 036.541/2018-4, de relatoria do ministro Antônio Anastasia.
47.	Dos montantes e percentuais apresentados pelos órgãos (Anexo II) e consolidados na tabela anterior, tem-se que os limites prudencial (art. 22, parágrafo único) , máximo (art. 20) e de alerta (art. 59, § 1º, inciso II) vigentes, referentes às despesas com pessoal, foram cumpridos no 3º quadrimestre de 2021 por todos os órgãos dos três Poderes e pelo Ministério Público.
48.	Diante do cumprimento dos limites previstos no art. 20 da LRF por todos os órgãos e Poderes da esfera federal no 3º quadrimestre de 2021, considera-se inaplicável o regime especial de recondução aos limites previsto no art. 15 da Lei Complementar 178/2021, segundo o qual, a partir de 2023, os órgãos desenquadrados deveriam eliminar o excesso à razão de, pelo menos, 10% a cada exercício, até o término do exercício de 2032.
49.	O Gráfico 3, a seguir, apresenta a evolução da relação entre a DLP e a RCL da União em valores nominais nos últimos doze quadrimestres de apuração.
Gráfico 3 - Relação entre Despesa Líquida com Pessoal e a Receita Corrente Líquida da União
Fontes: Despesa com Pessoal: Relatórios de Gestão Fiscal dos Poderes e órgãos federais dos exercícios de 2018 a 2021; RCL: Demonstrativos da RCL dos exercícios de 2018 a 2021, divulgados pela Secretaria do Tesouro Nacional.
50.	A relação DLP/RCL, parâmetro adotado pela LRF como forma de controle, que vinha oscilando, entre o 1º quadrimestre de 2018 e o 2º quadrimestre de 2019, em torno de 35%, alcançou, no 3º quadrimestre de 2019, o índice de 31,6%, redução essa decorrente do significativo e pontual crescimento da RCL no período.
51.	A expressiva queda da RCL observada no exercício de 2020 levou a relação DLP/RCL a assumir trajetória de elevação, alcançando 32,1% no 1º quadrimestre de 2020, 36,3% no 2º e 43,8% no 3º quadrimestre de 2020 - uma variação aproximada de doze pontos percentuais de 2019 para 2020. No exercício de 2021, porém, devido ao crescimento da RCL e à relativa estabilização em valores correntes das despesas com pessoal, a relação DLP/RCL sofreu sucessivos decréscimos, atingindo 38,2% no 1º quadrimestre de 2021, 31,5% no 2º e 27,3% no 3º quadrimestre - uma redução, em relação ao 3º quadrimestre de 2020, de aproximadamente dezessete pontos percentuais. Cabe ressaltar que a DLP do 3º quadrimestre de 2021 foi inferior, em termos nominais, à do quadrimestre anterior.
52.		Deve-se salientar que, durante as conferências realizadas nos dispêndios com pessoal, pôde ser observado o cumprimento integral, por parte dos órgãos, do disposto no Acórdão 894/2012-TCU-Plenário (rel. min. Valmir Campelo) , o qual estabeleceu que não deveriam ser computados, para fins de contabilização da despesa com pessoal, os valores associados a auxíliocreche ou assistência pré-escolar, nem os benefícios não previdenciários previstos no Plano de Seguridade Social do Servidor, atualmente representados por auxílio-natalidade, auxílio-funeral e assistência-saúde, com fulcro no disposto no art. 5º da Lei 9.717/1998, c/c o art. 18 da Lei 8.213/1991 e o art. 185 da Lei 8.112/1990.
53.		De modo a verificar a acurácia dos gastos com pessoal publicados pelos órgãos, confirmando se estão de fato aderentes à metodologia de cálculo elaborada pela STN, todos os valores foram conferidos, utilizando-se dados extraídos do Tesouro Gerencial, de acordo com a metodologia da STN.
54.		As divergências encontradas no procedimento de averiguação foram devidamente esclarecidas ou tempestivamente sanadas, seja por meio de um exame analítico-comparativo do demonstrativo publicado, seja por meio de informações prestadas pelos órgãos envolvidos, ou até retificação ou republicação de seus demonstrativos.
55.	Registra-se, nesse contexto, que o Tribunal Regional do Trabalho da 17ª Região (TRT 17) , após ser questionado (peça 80) , informou a republicação do RGF no DOU (peça 81) , bem como providenciou sua retificação no Siconfi (peça 82) e seu reencaminhamento a este Tribunal. Também questionado (peça 83) , o Tribunal Regional do Trabalho da 21ª Região ofereceu suas justificativas para as divergências apontadas (peça 84) , as quais foram integralmente acatadas pela equipe de fiscalização.
56.	No Relatório de Acompanhamento referente aos RGFs do 1º quadrimestre de 2021 (processo TC Processo 015.552/2021-7) , foram registrados, com detalhes, os trâmites do processo TC Processo 036.973/2020-3, rel. min. Bruno Dantas, referente à consulta apresentada pelo MPU para indagar a respeito da natureza indenizatória de determinadas verbas (licença-prêmio convertida em pecúnia, férias não gozadas, abono constitucional de férias, abono pecuniário de férias e abono permanência) e sua consequente exclusão no cômputo da despesa com pessoal para fins de cumprimento do limite previsto no art. 20 da LRF.
57.		A relevância do tema tratado na consulta objeto do TC Processo 036.973/2020-3 exige o seu acompanhamento nos RGFs, cabendo consignar que, desde o Acompanhamento dos RGFs alusivos ao 1º quadrimestre de 2021, até a presente data, não houve movimentação processual.
58.	Nas "Considerações Preliminares" deste capítulo, registrou-se a inclusão, no Demonstrativo da Despesa com Pessoal - Anexo 1 do RGF válido para o exercício de 2021, uma linha referente às "Despesas com Pessoal não Computadas Orçamentariamente". No exercício de 2021, houve lançamentos nessa linha pelos órgãos indicados na tabela abaixo.
Tabela 3 - Despesas com Pessoal Não Executadas Orçamentariamente - Exercício de 2021
R$
	Órgão
	1º Quad./2021
	2º Quad./2021
	3º Quad./2021

	Tribunal de Justiça do DF e dos Territórios
	71.692,46
	285.971,46
	-

	Superior Tribunal de Justiça
	479.678,24
	1.113.435,76
	-

	Tribunal Regional do Trabalho da 9ª Região
		1.975.948,25
	-

Fonte: Relatórios de Gestão Fiscal dos Poderes e órgãos federais de 2021.
59.	No presente período de apuração, constatou-se que o Tribunal Regional Eleitoral do Mato Grosso do Sul (TRE MS) registrou R$ 20.789,23 em despesas com pessoal não executadas orçamentariamente. No Anexo 1 do RGF desse TRE consta nota explicativa que discrimina a que se referem esses valores:
5) valores informados no item "Despesa com Pessoal não Executada Orçamentariamente" tem como base os passivos de pessoal reconhecidos e não pagos no exercício 2021 em razão do encerramento do prazo para solicitação de liberação de recursos financeiros que requeiram autorização junto ao Tribunal Superior Eleitoral: a) Procedimento 0002362-57.2021.6.12.8000, interessado  LEONTINA JÚLIA ARANTE DE LIMA, Assunto Indenização de licença-prêmio, R$ 13.213,62; b) 0004766-95.2019.6.12.8018, ROSA GOMES DE SOUZA, banco de boras, R$ 1.350,42; c) 0003723-82.2018.6.12.8043, JAQUELINE RODRIGUES DOS SANTOS, Banco de Horas, R$ 2.232,91; d) 0004017-80.2021.6.12.8027, IDAIANE RODRIGUES DA CUNHA, Banco de Horas, R$ 556,47; e) 0000509-15.2020.6.12.8043, FELIPE DE MATOS RIBEIRO, Banco de Horas, R$ 847,75; f) 0002102-49.2018.6.12.8011, THAIS NEVES AMADO, Banco de Horas, R$ 129,22; g) 0002586-63.2019.6.12.8000, FERNANDA LURDES GARCIA LEAL CAPELARI, Estorno de PSSS, R$ 626,18; h) 0000686-64.2019.6.12.8026, ANTONIO SERVINO DIAS CORREIA, Banco de Horas, R$ 44,98; i) 0004213-82.2018.6.12.8018, MARCOS ALVES DE ALMEIDA, Banco de Horas, R$ 217,22; j) 0002837-81.2019.6.12.8000, MARCOS ALVES DE ALMEIDA, Banco de Horas, R$ 217,22; k) 0002837-81.2019.6.12.8000, FLÁVIA SHIMABUKURO TOMIGAWA, Estorno de PSSS, R$ 1.570,46. (grifou-se) 
60.	Ocorre que os referidos registros foram contestados pelo Órgão Setorial de Orçamento, Finanças e Contabilidade da Justiça Eleitoral. Isso porque o TRE MS, além de registrar esses valores como despesas não executadas orçamentariamente, lançou-os como restos a pagar não processados, incorrendo em duplo registro desses valores, para fins de LRF.
61.	Questionado acerca das providências corretivas a serem adotadas (peça 85) , o TRE MS republicou seu RGF no DOU (peça 86) , retificou-o no Siconfi (peça 87) e o reenviou a este Tribunal com os valores corretos da despesa com pessoal (peça 88) .
62.	Cabe aqui reforçar o que foi consignado no Relatório de Acompanhamento dos RGFs do 2º quadrimestre de 2021 (processo TC Processo 040.742/2021-0, de relatoria do ministro Aroldo Cedraz) : embora o registro, no RGF, de despesas com pessoal que deveriam ter transitado pelo orçamento, mas que não passaram por essa execução, represente um ganho de transparência das informações fiscais, não é possível, por enquanto, acompanhar e exercer o controle dessas informações por meio dos sistemas contábeis e orçamentários disponíveis, haja vista inexistirem contas contábeis específicas para o acompanhamento da execução dessas despesas com pessoal. Deve-se realizar, diante disso, um controle específico, para fins fiscais, de modo a acompanhar o trânsito dessas despesas pelo orçamento, por ocasião da sua execução.
VI.	DISPONIBILIDADES DE CAIXA E RESTOS A PAGAR
63.	O art. 55 da LRF estabelece o conteúdo dos Relatórios de Gestão Fiscal. O seu inciso III determina que no RGF do 3º quadrimestre sejam também incluídos demonstrativos do montante da disponibilidade de caixa em 31 de dezembro, da inscrição das despesas em restos a pagar e, quando houver Operações de Crédito por Antecipação de Receita Orçamentária (AROs) , do cumprimento das regras de vedação e liquidação destas, estabelecidas no art. 38 da Lei.
64.	Até o exercício de 2014, os Manuais de Demonstrativos Fiscais (MDFs) estabeleciam a elaboração de demonstrativos distintos para Disponibilidade de Caixa e para Restos a Pagar. A partir da 6ª edição do Manual de Demonstrativos Fiscais, os dois quadros foram consolidados em um único demonstrativo, denominado "Demonstrativo da Disponibilidade de Caixa e dos Restos a Pagar".
65.	Para o exercício de 2021, a 11ª edição do MDF, aprovada pela Portaria-STN 375/2020, manteve nos mesmos moldes a elaboração e publicação do Demonstrativo da Disponibilidade de Caixa e dos Restos a Pagar. Como em 2020, a identificação dos recursos é agregada em grupos fonte, subdivididos em dois grandes grupos: o dos recursos vinculados e o dos recursos não vinculados.
66.	Como esse nível de agregação não é suficiente para conformar a realidade da execução orçamentário-financeira dos órgãos dos Poderes Legislativo e Judiciário às necessidades de padronização, divulgação e transparência impostas pela legislação fiscal, o próprio MDF abre a possibilidade de subdivisões dos grupos, desde que as linhas definidas na tabela modelo sejam mantidas como totalizadores, de forma a manter correspondência com a publicação no Siconfi.
67.	Dessa forma, acrescentou-se, no demonstrativo, a informação da Fonte de Recursos, mantendo-se como totalizadores os recursos vinculados e não vinculados, bem como as totalizações correspondentes às linhas do demonstrativo publicado no Siafi.
68.	O demonstrativo visa dar transparência ao montante disponível para fins de inscrição em restos a pagar de despesas não liquidadas, cujo limite é a disponibilidade de caixa líquida, que deve ser apurada pelo ponto de vista estritamente fiscal, demonstrando se o órgão possui liquidez para arcar com todas as suas obrigações financeiras.
69.	Conceitualmente, a disponibilidade de caixa bruta deve ser composta por ativos de alta liquidez para os quais não existam restrições ao uso imediato. Por outro lado, as obrigações financeiras representam os compromissos assumidos com os fornecedores e prestadores de serviços, incluídos os depósitos de diversas origens, os restos a pagar processados e os restos a pagar não processados de exercícios anteriores.
70.	Desta feita, o princípio da prudência deve nortear o processo de avaliação do grau de liquidez dos ativos e de exigibilidade dos passivos, uma vez que esse princípio pressupõe o emprego de precaução no exercício dos julgamentos necessários às estimativas em condições de incerteza, no sentido de que ativos e receitas não sejam superestimados e que passivos e despesas não sejam subestimados, atribuindo maior confiabilidade ao processo de mensuração e apresentação dos componentes patrimoniais.
71.	Ressalta-se que, como resultado da atuação desta Corte de Contas, quando da análise de Relatórios de Gestão Fiscal anteriores, a Secretaria do Tesouro Nacional inseriu, na 5ª edição do Manual de Demonstrativos Fiscais, metodologia a ser seguida de forma uniforme pelos órgãos responsáveis pela publicação dos referidos demonstrativos. Essa metodologia foi detalhada no Manual Siafi, Seção 021300, Assunto 021301. O exercício de 2013 foi o primeiro em que essa metodologia foi aplicada uniformemente a todos os órgãos.
72.	A 11ª edição do Manual manteve as indicações dos manuais anteriores, orientando a adoção da metodologia constante do item '021301 - Demonstrativos da Disponibilidade de Caixa e de Restos a Pagar - RGF' do Manual Siafi, sendo que a última atualização deste item ocorreu em setembro de 2019. Na introdução do assunto, a STN ressaltou, quanto às orientações apresentadas, que:
Estas orientações representam a metodologia que será adotada pela Secretaria do Tesouro Nacional (STN) para apuração do demonstrativo do Poder Executivo Federal. A STN recomenda a utilização desta metodologia por parte dos demais Poderes e Órgãos para a apuração de seus respectivos demonstrativos. A STN recomenda ainda que a eventual adoção, por parte do órgão, de critérios diferentes daqueles apresentados neste documento seja devidamente explicitada e justificada em notas explicativas.
73.	Esse realce é importante porque, de fato, nas instruções e consulta disponibilizadas, são estabelecidos alguns critérios para o cálculo da disponibilidade líquida do órgão, que, por sua vez, sustentará a inscrição de restos a pagar não processados (RPNP) . Essencialmente, a STN inclui, nas disponibilidades e obrigações dos órgãos, os recursos a receber (e a liberar) para pagamento de restos a pagar, bem como os recursos a receber (e a liberar) por Termo de Execução Descentralizada (TED) . Esses valores não são contabilizados em contas contábeis financeiras propriamente ditas (Indicador de Superávit Financeiro = F) , mas em contas de controle da classe 8. A inclusão dessas contas, conforme o Manual Siafi, deve ser explicitada em nota explicativa.
74.	Quando não são consideradas essas contas de controle, o valor das disponibilidades após a inscrição de restos a pagar não processados geralmente coincide com a diferença entre o ativo financeiro e o passivo financeiro do Balanço Patrimonial do órgão.
75.	O art. 42 da LRF e o subitem 9.3 do Acórdão 2354/2007-TCU-Plenário (rel. min. Ubiratan Aguiar) estabelecem que a disponibilidade de caixa do órgão deve ser suficiente para a inscrição de restos a pagar. No entanto, para viger a partir de 2019, a 9ª edição do Manual de Demonstrativos Fiscais introduziu (na parte de instruções de preenchimento do Demonstrativo de Disponibilidade de Caixa e dos Restos a Pagar e não na parte conceitual referente ao Demonstrativo) um novo referencial de análise:
Neste demonstrativo, deverão ser apresentados, separadamente, o cálculo da disponibilidade de caixa para os recursos não vinculados, bem como o cálculo da disponibilidade de caixa para cada uma das vinculações existentes. Se restar saldo de disponibilidade de caixa líquida (após a inscrição em restos a pagar não processados do exercício) de recursos ordinários, este montante pode ser utilizado para cobrir eventuais insuficiências que venham a ocorrer em fontes de recursos vinculados cuja própria disponibilidade não seja suficiente para honrar as respectivas obrigações financeiras contraídas. (Manual de Demonstrativos Fiscais, 9ª edição, p. 612) 
76.	A oitava edição do MDF apenas citava que deveria ser calculada a disponibilidade de caixa para cada uma das vinculações e, em sequência, a disponibilidade de recursos não vinculados. A 11ª edição, relativa ao exercício de 2021, reproduz, na página 614, o parágrafo introduzido para o exercício de 2019.
77.	Com a finalidade de subsidiar a verificação do cumprimento da norma, foram consolidadas, a partir das informações dos demonstrativos, na forma do Anexo III deste relatório, as disponibilidades financeiras, em 31/12/2021, dos Poderes e órgãos federais previstos no art. 20 da LRF. A tabela a seguir resume essas informações. Ela foi construída, apurando-se a disponibilidade bruta e as obrigações de todos os órgãos relacionados no art. 20 da LRF, chegando-se ao saldo líquido das disponibilidades de caixa e a este saldo contraposto os valores inscritos em restos a pagar não processados no final do exercício de 2021.
Tabela 4 - Disponibilidades de Caixa e Inscrição de Restos a Pagar Não Processados em 2021
R$ milhões
	Poderes / Órgãos
	Disponibilidade de Caixa Bruta
	Obrigações*
	Disponibilidade de Caixa Líquida
	Inscrição de Restos a Pagar Não Processados do Exercício (RPNP) 
	Suficiência após a inscrição de RPNP

		 (1) 
	 (2) 
	 (3) = (1) - (2) 
	 (4) 
	 (5) = (3) - (4) 

	Poder Executivo
	1.830.129
	142.840
	1.687.289
	116.785
	1.570.504

	Poder Legislativo
	3.041
	88
	2.953
	264
	2.689

	1. Câmara dos Deputados
	1.888
	26
	1.862
	132
	1.730

	2. Senado Federal
	801
	51
	751
	82
	669

	3. Tribunal de Contas da União
	352
	12
	340
	50
	290

	Poder Judiciário
	11.979
	1.216
	10.763
	3.121
	7.642

	1. Supremo Tribunal Federal
	88
	10
	77
	33
	44

	2. Conselho Nacional de Justiça
	79
	0
	79
	5
	74

	3. Superior Tribunal de Justiça
	375
	93
	282
	41
	241

	4. Superior Tribunal Militar
	96
	10
	86
	34
	52

	5. Justiça Federal
	3.008
	274
	2.734
	1.292
	1.442

	6. Justiça Eleitoral
	3.949
	758
	3.191
	1.466
	1.725

	7. Justiça do Trabalho
	3.789
	58
	3.731
	190
	3.541

	8. Justiça do DF e dos Territórios
	596
	13
	583
	59
	524

	Ministério Público
	517
	25
	492
	98
	394

	Total Geral
	1.845.666
	144.170
	1.701.496
	120.267
	1.581.229

Fonte: Demonstrativos da Disponibilidade de Caixa e dos Restos a Pagar dos Órgãos.
Nota: *As Obrigações são constituídas pela soma das Obrigações Financeiras, dos Restos a Pagar Processados e dos Restos a Pagar Não Processados de Exercícios Anteriores.
78.	Os valores publicados no Demonstrativo de Disponibilidade de Caixa foram objeto de verificação, utilizando-se os valores do Siafi e a metodologia de cálculo de disponibilidades de caixa editada pela STN. Na análise verificou-se, para todos os órgãos, tanto a disponibilidade total, que está retratada no Anexo III, quanto a disponibilidade por fonte de recursos. No caso do Poder Executivo, essas fontes são consolidadas em grupos de destinação de recursos.
79.	Foram identificados problemas na elaboração dos demonstrativos dos seguintes órgãos: Senado Federal, Superior Tribunal Militar (Justiça Militar da União) , Tribunal Regional Federal da 2ª Região, Tribunais Regionais do Trabalho da 11ª e 19ª Regiões e Defensoria Pública da União. Os órgãos foram comunicados por e-mail e, após trocas de mensagens, aquiesceram às considerações desta equipe de fiscalização. Os dados apresentados neste Relatório correspondem aos valores retificados.
80.	As correspondências com os órgãos foram juntadas ao processo, nas seguintes peças: Senado Federal, peça 89; STM, peça 90; TRF 2, peça 91; TRT 11, peça 92; TRT 19, peça 93; e DPU, peça 94.
81.	Em apuração realizada em 18/4/2022 (peça 98) , verificou-se que todos os órgãos retificaram ou estão em processo de retificação do Anexo 5 no Siconfi. Do mesmo modo, todos - à exceção do TRT 11 - retificaram ou republicaram o demonstrativo no DOU com as devidas correções. O TRT 11, por se tratar de equívoco mínimo, que não alterava a sua disponibilidade de caixa líquida, optou por retificar seu demonstrativo mediante a inclusão de nota no próximo RGF (peça 99) . As republicações ou retificações pendentes serão objeto de verificação no Acompanhamento dos RGFs do 1º quadrimestre de 2022.
82.	Considerando-se a soma das fontes de recursos, todos os órgãos analisados, com exceção do Tribunal Regional Federal da 4ª Região (TRF 4) , apresentaram suficiência após a inscrição de restos a pagar não processados. No exercício de 2020, esse TRF foi o único órgão a apresentar disponibilidade negativa e, em nota explicativa do próprio demonstrativo já informava que havia cancelado empenhos no valor suficiente para regularizar a situação. Ainda assim, no item 9.9 do Acórdão 460/2022-TCU-Plenário (rel. min. Walton Alencar Rodrigues) , relativo ao acompanhamento dos RGFs do 3º quadrimestre de 2020, foi dada ciência de que:
9.9. dar ciência ao Tribunal Regional Federal da 4ª Região, com fundamento no art. 43, inciso I, da Lei 8.443/1992, c/c os arts. 2º, inciso II, e 9º, inciso I, da Resolução-TCU 315/2020, de que o art. 42 da Lei Complementar 101/2000 e o subitem 9.3 do Acórdão 2354/2007-TCU-Plenário estabelecem que a disponibilidade de caixa do órgão deve ser suficiente para a inscrição de restos a pagar;
83.	O TRF 4, ao final de 2021, apresentou disponibilidade negativa, após a inscrição de RPNP, no valor de R$ 122.198,89. A insuficiência teve origem na fonte 100, que apresentou saldo negativo de mesmo valor, as demais fontes tinham saldo igual a zero após a inscrição de RPNP. O Demonstrativo do Tribunal Regional Federal da 4ª Região (peça 96, p. 2) apresenta a seguinte nota explicativa:
Nota 3: O valor negativo de R$ 122.198,89 da coluna Disponibilidade de Caixa Líquida da fonte 100 refere-se aos seguintes direitos (os quais não constam da consulta) : R$ 9.861,48 da UG 090019 refere-se a Créditos a Receber Decorrentes de Folha de Pagamento. R$ 112.337,41 da UG090020 refere-se a tributos a Compensar.
84.	Diante dessa justificativa do órgão, de direitos não constantes da consulta, foi feita análise no Siafi, pesquisando-se as contas contábeis ausentes da consulta e encaminhadas, ao TRF 4, as seguintes ponderações (peça 95, p. 2-3) :
Cabe ressaltar, em primeiro lugar, que o inciso III do art. 55 da Lei Complementar 101/2000 - artigo que disciplina o conteúdo do RGF -, não permite a inscrição em restos a pagar sem disponibilidade de caixa. Tanto é assim, que esse dispositivo determina que sejam discriminados os restos a pagar que foram cancelados devido à falta de disponibilidade de caixa. Eis o que dispõe a LRF a respeito:
Art. 55. O relatório conterá:
[...]
III - demonstrativos, no último quadrimestre:
a) do montante das disponibilidades de caixa em trinta e um de dezembro;
b) da inscrição em Restos a Pagar, das despesas:
1) liquidadas;
2) empenhadas e não liquidadas, inscritas por atenderem a uma das condições do inciso II do art. 41;
3) empenhadas e não liquidadas, inscritas até o limite do saldo da disponibilidade de caixa;
4) não inscritas por falta de disponibilidade de caixa e cujos empenhos foram cancelados;
[...].
Em segundo lugar, tem-se que o Manual de Demonstrativos Fiscais - 11ª edição, versão 3, de 7/5/2021, p. 608 - dispõe que as disponibilidades de caixa são representadas por ativos de alta liquidez, nos seguintes termos:
A disponibilidade de caixa bruta é composta, basicamente, por ativos de alta liquidez como Caixa, Bancos, Aplicações Financeiras e Outras Disponibilidades Financeiras.
1.	Caixa - Saldo total, em 31 de dezembro do exercício de referência, da disponibilidade financeira de numerário e de outros valores em tesouraria;
2.	Bancos - Saldo total, em 31 de dezembro do exercício de referência, da disponibilidade financeira em bancos;
3.	Aplicações Financeiras - Saldo, em 31 de dezembro do exercício de referência, da disponibilidade financeira referente a aplicações financeiras consideradas equivalentes de caixa.
Em terceiro lugar, a macrofunção 021301 - DEMONSTRATIVOS DA DISPONIBILIDADE DE CAIXAE DA INSCRIÇÃO DE RESTOS A PAGAR- RGF, que fornece orientações para a elaboração do demonstrativo para órgãos dos Poderes Legislativo e Judiciário, Tribunal de Contas da União e Ministério Público da União, define que a disponibilidade bruta de caixa dever ser apurada da seguinte forma:
3.1 - Para apurar a Disponibilidade de Caixa Bruta (coluna "a") , deve-se obter os saldos das contas contábeis do subgrupo 1.1.1.0.0.00.00 ("Caixa e Equivalentes de Caixa") com ISF (Indicador de Superávit Financeiro) igual a "F". Além disso, deve-se acrescentar o eventual valor positivo das equações "8.2.2.2.4.01.01 (Restos a Pagar - Recursos a Receber -Autorizado - Inscrição) - 8.2.2.1.4.01.01 (Restos a Pagar - Recursos a Liberar - Autorizado -Inscrição) ", que representa valor líquido dos recursos a receber para pagamento de restos a pagar, e "8.9.4.3.2.00.00 (Disponibilidade de Recursos por TED a Receber) - 8.9.4.3.1.00.00 (Disponibilidade de Recursos por TED a Liberar) ", que representa o valor líquido a receber por Termo de Execução Descentralizada. Caso alguma equação resulte em valor negativo, seu valor deve ser desconsiderado, pois representará montante a ser incluído entre as obrigações financeiras (ver item 3.5 deste documento) .
3.1.1 - Orienta-se acrescentar nota explicativa que evidencie os valores que venham a ser incluídos na Disponibilidade de Caixa Bruta em razão da existência de valores líquidos de recursos a receber para restos a pagar e/ou TED registrados nas mencionadas contas de controle da classe 8 (ver item 5.4) 
Numa análise no Siafi foram localizadas as contas elencadas na nota explicativa 3, que aparentemente estariam sustentando a inscrição dos RPNP do Exercício, mas que não eram contempladas pela consulta.
O valor de R$ 9.861,48 da UG 090019 refere-se a Créditos a Receber Decorrentes de Folha de Pagamento, cujo lançamento ocorreu na conta contábil 11381.17.00 - CRED A REC DECORRENTES DE FOLHA PAGAMENTO.
O valor de R$ 112.337,41 da UG 090020 denominado na nota como tributos a Compensar, refere-se a lançamentos nas contas contábeis 11321.04.00 - IRRF A COMPENSAR (R$ 109.174,98) e 11321.12.00 - PSS A COMPENSAR (R$ 3.162,43) .
As contas contábeis indicadas na Nota Explicativa 3 não compõem as disponibilidades do Órgão, pois não são do subgrupo 1.1.1.0.0.00.00 nem das contas de controle referidas na macrofunção 021301.
Nesse sentido, entende-se que essas contas - 11381.17.00, 11321.04.00 e 11321.12.00, por não comporem a disponibilidade de caixa, não poderiam sustentar a inscrição de restos a pagar.
Solicitamos, entretanto, que esse TRF apresente suas justificativas para o lançamento em tela. Alertamos, por outro lado, que, caso não seja apresentada justificativa consistente para a inclusão de valores dessas contas, será necessário o cancelamento de empenhos no montante da insuficiência apresentada.
85.	Em resposta aos questionamentos da equipe, o TRF 4 se manifestou concordando integralmente com a análise da equipe (peça 95, p. 1) :
Prezados Senhores,
Após revisarmos o procedimento adotado neste Tribunal por ocasião da elaboração do Anexo 5 - Demonstrativo das Disponibilidades de Caixa e dos Restos a Pagar, concordamos integralmente com os apontamentos expressos no e-mail abaixo.
Desta forma, para que a inscrição em RPNP não permaneça em um montante superior às disponibilidades de caixa existentes, foram processados os cancelamentos de notas de empenho nas Unidades Gestoras que deram origem a diferença apurada, conforme detalhamento abaixo:
UG 090019 - cancelamento da 2021NE000102, no valor de R$ 9.861,48 (nove mil oitocentos e sessenta e um reais e quarenta e oito centavos) ;
UG 090020 - cancelamento da 2021NE000003, no valor de R$ 112.337,41 (cento e doze mil trezentos e trinta e sete reais e quarenta e um centavos) .
Nos colocamos à disposição para os esclarecimentos adicionais que se fizerem necessário [sic].
86.	Considerando que a análise inicial do órgão supunha a existência de recursos que estariam sustentando a inscrição de RPNP e que, tão logo foi questionado acerca da impropriedade do lançamento, providenciou a sua correção mediante o cancelamento de Restos a Pagar Não Processados, propõe-se considerar sanada a inscrição sem lastro, sem necessidade de que seja dada ciência ao órgão ou emitido alerta.
87.	Em relação à insuficiência em fontes específicas de recursos, tem-se a situação peculiar do Conselho Nacional de Justiça (CNJ) . O órgão apresentou suficiência de R$ 74 milhões após a inscrição de RPNP. Destes, quase R$ 73 milhões referem-se a recursos de livre aplicação (não vinculados) . Ainda assim, o órgão apresentou insuficiência de R$ 422,97 na fonte 174 - Taxas e Multas pelo Exercício do Poder de Polícia e Multas Provenientes de Processos Judiciais. Em nota explicativa do Anexo V de seu RGF, o órgão explicou a insuficiência nos seguintes termos: "Nota 2: A fonte 174 está negativa pois o ente repassador do recurso financeiro irá repassar o valor inscrito em Restos a Pagar no momento do pagamento" (peça 97, p. 2) .
88.	Embora em termos de irregularidade, a situação do CNJ esteja respaldada no atual posicionamento do MDF - no sentido de que o saldo da disponibilidade de caixa líquida de recursos ordinários pode ser utilizado para cobrir eventuais insuficiências em fontes de recursos vinculados -, entende-se que o CNJ não considerou devidamente a norma de que a inscrição de RPNP deve ser sustentada por ativos de alta liquidez (disponibilidade de caixa) , o que seguramente não contempla uma promessa de repasse.
89.	Diante desse quadro, propõe-se dar ciência ao CNJ de que a inscrição de restos a pagar deve ser sustentada pela disponibilidade de caixa e considerar, para os órgãos dos Poderes Legislativo, Judiciário e do Ministério Público e para a Defensoria Pública da União, regular a inscrição de restos a pagar não processados e compatível com as disponibilidades discriminadas por fonte de recursos.
VI.1		Disponibilidade por Grupos de Destinação de Recursos - Poder Executivo
90.	Normalmente a disponibilidade negativa em algumas fontes de órgãos dos Poderes Legislativo e Judiciário decorre ou de a metodologia da STN não abarcar alguma conta específica ou de lançamentos incompletos, em especial do cancelamento de empenhos sem a observância dos ajustes nas contas de Disponibilidade por Destinação de Recursos - DDR.
91.	Em relação ao Poder Executivo, ocorrem também outros fatores, e de maior vulto, que levam à existência de disponibilidades negativas principalmente em relação aos grupos de recursos vinculados à seguridade social. A elaboração da peça orçamentária prevê a execução de despesas já "fonteadas", ou seja, que as receitas que custearão as despesas sejam também identificadas. Se, no decorrer do exercício, houver frustração de receitas nas fontes identificadas sem a tempestiva substituição de fontes, a execução orçamentária da despesa ocorre mesmo com a fonte invertida. Muitas vezes esses valores negativos já vêm de exercícios anteriores.
92.	Assim, já no relatório referente a 2016, ressaltou-se que os valores negativos de grande vulto nos grupos de fonte da seguridade social não tinham relação com lançamentos incorretos ou incompletos, mas retratavam a situação em que a arrecadação das fontes próprias desses grupos era insuficiente para cobrir as despesas obrigatórias correlatas. Se, por um lado, essa forma de contabilização explicitava a insuficiência de recursos, por outro, ela não informava quais recursos estão sendo, de fato, utilizados para o pagamento dessas despesas.
93.	Em 16/1/2017, foi editado o Decreto 8.961/2017, que determinou que os Ministérios da Fazenda e do Planejamento adotassem medidas para coibir a existência de execução orçamentária com fontes de recursos sem suficiente disponibilidade financeira no final do exercício. O Acórdão 2844/2017-TCU-Plenário (rel. min. Bruno Dantas) , por sua vez, determinou que esses ministérios informassem ao TCU as medidas tomadas.
94.	Essencialmente, as respostas dos ministérios chamavam atenção à crise econômica, ao excesso de vinculações e aos acórdãos deste Tribunal que dificultavam a utilização de instrumentos de desvinculação do superávit financeiro. Embora essas respostas tenham dado ensejo ao atestado de cumprimento da determinação, não se resolveu a questão das fontes negativas.
95.	Diante desse quadro, o subitem 9.7 do Acórdão 883/2018-TCU-Plenário, de relatoria do min. Vital do Rêgo, além de considerar regular a inscrição de restos a pagar não processados para o Poder Executivo, determinou que esta Secretaria de Macroavaliação Governamental (Semag) verificasse nos futuros acompanhamentos dos Relatórios de Gestão Fiscal, referentes ao 3º quadrimestre, a existência de disponibilidade negativa nos grupos de recursos vinculados à seguridade social.
96.	A tabela seguinte apresenta a disponibilidade no final do exercício, após a inscrição de restos a pagar não processados do Poder Executivo nos últimos dois exercícios.
Tabela 5 - Disponibilidade de Caixa - Poder Executivo - Disponibilidade por Grupos de Destinação de Recursos - 2021 e 2020
R$ milhões
	Grupo de Destinação de Recursos
	2021
	2020
	Variação Anual Nominal
	Variação Anual Percentual

	Total de Recursos Não Vinculados / Ordinários (I) 
	77.670 
	51.290 
	26.380 
	51%

	Total de Recursos Vinculados (II) 
	1.492.834 
	1.243.514 
	249.320 
	20%

	1. Recursos Vinculados à Educação
	12.588 
	10.527 
	2.061 
	20%

	2. Recursos vinculados à Seguridade Social (exceto Previdência e FAT) 
	12.220 
	40.087 
	-27.867 
	-70%

	3. Recursos Vinculados à Previdência Social (RPPS) 
	-61 
	-3.245 
	3.184 
	-98%

	4. Recursos Vinculados à Previdência Social (RGPS) 
	1.311 
	9.191 
	-7.880 
	-86%

	5.  Recursos de Receitas Financeiras Vinculadas
	10.212 
	27.018 
	-16.806 
	-62%

	6. Recursos da Dívida Pública
	1.172.805 
	820.675 
	352.130 
	43%

	7. Recursos de Alienação de Bens e Direitos
	13.627 
	5.715 
	7.912 
	138%

	8. Recursos de Transferências Constitucionais e Legais a Estados, DF, Municípios, inclusive Fundos
	4.571 
	-15.042 
	19.613 
	-130%

	9. Recursos Vinculados a Fundos, Órgãos e Programas
	241.806 
	328.752 
	-86.946 
	-26%

	10. Outros Recursos Vinculados
	23.682 
	19.767 
	3.915 
	20%

	11. Recursos a Classificar
	73 
	69 
	4 
	5%

	Total (III) = (I + II) 
	1.570.504 
	1.294.804 
	275.700 
	21%

Fonte: RGFs do 3º Quadrimestre do Poder Executivo.
97.	Os dados apresentados na Tabela 5 atestam uma melhoria significativa no controle de fontes no decorrer do exercício de 2021 em relação ao de 2020, quando o Poder Executivo apresentou disponibilidade negativa no grupo 3 - Recursos Vinculados à Previdência Social (RPPS) , no valor de R$ 3,2 bilhões, e no grupo 8 - Recursos de Transferências Constitucionais e Legais a Estados, DF, Municípios, inclusive Fundos, no montante de R$ 15 bilhões. No exercício de 2021, houve disponibilidade negativa apenas no Grupo de Destinação de Recursos Vinculados à Previdência Social (RPPS) , no montante de R$ 61 milhões. Essa insuficiência é largamente compensada pela disponibilidade de R$ 78 bilhões em Recursos Não Vinculados/Ordinários.
98.	Enfim, diante do quadro apresentado, propõe-se considerar, para o Poder Executivo, regular a inscrição de restos a pagar não processados e compatível com as disponibilidades agrupadas por Grupos de Destinação de Recursos, ressaltando, no entanto, a existência de disponibilidades negativa no Grupo "Recursos Vinculados à Previdência Social (RPPS) ", no valor de R$ 61 milhões, face a uma disponibilidade positiva de R$ 78 bilhões em recursos não vinculados.
99.	A Semag, em cumprimento ao subitem 9.7 do Acórdão 883/2018-TCU-Plenário, de relatoria do ministro Vital do Rêgo, continuará a monitorar, nos acompanhamentos dos Relatórios de Gestão Fiscal do último quadrimestre dos exercícios, a questão das disponibilidades negativas em grupos de destinação de recursos do Poder Executivo vinculados à seguridade social.
VII.	ENDIVIDAMENTO PÚBLICO
100.	Além de definir os limites para a despesa com pessoal e a metodologia para apuração da RCL, a LRF estabelece normas de finanças públicas voltadas para o controle do endividamento público, cujo acompanhamento também é feito por este Tribunal.
101.	O controle do endividamento se processa por vários mecanismos, merecendo destaque o Relatório de Gestão Fiscal, assim como o sistema eletrônico centralizado que deve manter atualizadas as informações detalhadas das dívidas públicas interna e externa da União e de todos os demais entes da Federação - com encargos e condições de contratação, saldos e limites do endividamento - para acompanhamento por parte do cidadão e dos órgãos de controle (art. 32, § 4º, da LRF) .
102.	No exercício de sua competência constitucional, o Senado Federal estabeleceu limites globais para o volume anual da contratação de operações de crédito e para o saldo total de garantias concedidas pela União. Carece de regulamentação, todavia, a fixação dos limites das dívidas consolidada e mobiliária federal, o primeiro de competência do Senado Federal e o segundo, do Congresso Nacional.
103.	A análise ora empreendida tem como base as informações constantes dos demonstrativos da dívida consolidada, das operações de crédito e das garantias concedidas, elementos essenciais à avaliação do endividamento público expresso no RGF do 3º quadrimestre de 2021. Tais demonstrativos estão previstos no art. 54 da LRF e devem ser publicados quadrimestralmente de forma a garantir amplo acesso público, bem como o controle pelos órgãos competentes nos termos do art. 59 do mesmo diploma legal. De acordo com o inciso III do § 1º deste artigo, os tribunais de contas alertarão os Poderes quando constatarem que os montantes das dívidas consolidada e mobiliária, das operações de crédito e da concessão de garantias se encontrarem acima de 90% dos respectivos limites.
104.	De forma a verificar a acurácia dos dados publicados pelo Poder Executivo Federal, os valores divulgados são conferidos com os dados constantes do Siafi (obtidos por meio do Tesouro Gerencial) , verificando-se a aderência à metodologia de cálculo elaborada pela STN.
VII.1	Dívida Consolidada
105.	A dívida pública pode ser classificada em mobiliária e contratual, sendo que, de acordo com a LRF, a Dívida Consolidada (DC) de cada ente federativo deve incluir também outras obrigações, como precatórios e operações equiparadas a operações de crédito, abrangendo, além das obrigações assumidas pelos órgãos da administração direta, as assumidas por seus fundos, autarquias, fundações e empresas estatais dependentes (exceto as operações entre estes órgãos e/ou entidades) .
106.	Para o acompanhamento do nível de endividamento dos entes federativos, a LRF facultou a proposição de limites "em termos de dívida líquida", o que, a depender do grau de liquidez e certeza dos haveres financeiros, proporciona uma representação mais fidedigna da situação. No caso da União, em que a Dívida Mobiliária (DM) passou a representar a quase totalidade da Dívida Consolidada, a manutenção de recursos em caixa, prática conhecida por "colchão da dívida", possibilita um melhor gerenciamento da liquidez e até a redução de taxas de juros (devido a uma menor percepção de risco, por exemplo) .
107.	O estabelecimento do limite para a Dívida Consolidada é competência do Senado Federal (conforme inciso VI do art. 52 da Constituição) e o estabelecimento do limite para a Dívida Mobiliária da União é competência do Congresso Nacional (conforme inciso XIV do art. 48 da Carta Magna) , sendo que o art. 30 da LRF estabeleceu requisitos a serem cumpridos quando da proposição desses limites e de suas alterações.
108.	No caso da Dívida Consolidada, os limites foram propostos pelo Presidente da República "em termos de dívida líquida", por meio da Mensagem 1.069/2000 (no Senado Federal, Mensagem 154/2000) , propondo-se, para a União, o limite de 350% da Receita Corrente Líquida para a Dívida Consolidada Líquida (DCL) . Deste modo, para o cálculo da DCL são deduzidos os valores de alguns ativos (Ativo Disponível e Haveres Financeiros) e somados valores de restos a pagar processados. A proposta referente aos estados, DF e municípios foi desmembrada no Senado (Mensagem 154A/2000) e houve a aprovação da Resolução 40/2001 (Projeto de Resolução do Senado 73/2001) . No caso da DCL da União, apenas em 2007 a proposta se tornou o Projeto de Resolução do Senado 84/2007, o qual foi arquivado definitivamente ao final de 2018. O referido limite, portanto, ainda carece de nova proposição pelo Presidente da República e de aprovação pelo Senado Federal.
109.	No mesmo contexto, foi proposto pelo Poder Executivo federal o limite de 650% da RCL para a Dívida Mobiliária, por meio da Mensagem 1.070/2000 (Projeto de Lei 3.431/2000 na Câmara dos Deputados) . Trata-se de apuração em valores brutos, o que justifica a proposição de limite consideravelmente superior ao limite da DCL. No Senado Federal, a proposta tramitou como Projeto de Lei da Câmara 54/2009, tendo em vista a aprovação inicial naquela casa legislativa. Ao final da 54ª Legislatura, em 2014, a proposta foi arquivada e este limite também carece de definição.
110.	A definição destes limites é importante para que o endividamento federal se paute pelas balizas estabelecidas na Lei de Responsabilidade Fiscal e, além de relevante para o equilíbrio intertemporal das contas públicas, possibilitaria que esta Corte de Contas efetuasse os alertas previstos na LRF (art. 59, § 1º, inciso III) , quando o montante apurado superasse 90% do respectivo limite.
111.	Conforme consignado nos votos dos Acórdão 969/2019-TCU-Plenário e 973/2019TCU-Plenário, ambos de relatoria da ministra Ana Arraes, enquanto não forem aprovadas as normas que fixem os limites a que se refere a LRF, não é possível a este Tribunal efetuar os referidos alertas. Contudo, merece destaque o entendimento manifestado pelo ministro-relator Bruno Dantas quando da apreciação do acompanhamento do RGF do 3º quadrimestre de 2019 (Voto condutor do Acórdão 2196/2020-TCU-Plenário) , no sentido de que:
 (...) embora não haja limite formalmente definido para os montantes das dívidas consolidada e mobiliária federal, a missão atribuída pela LRF a este Tribunal possui espectro amplo, guiado, sempre, pela diretriz insculpida em seu art. 1º, § 1º, segundo a qual a responsabilidade na gestão fiscal pressupõe a ação planejada e transparente, em que se previnem riscos e corrigem desvios capazes de afetar o equilíbrio das contas públicas.
Para esse intento, embora não seja juridicamente viável expedir o alerta preconizado pela LRF por ausência de critério legal, cabe ao Tribunal informar a situação aos órgãos envolvidos com vistas à busca de melhorias no cenário fiscal (...) 
112.Ademais, o não cumprimento dos limites de endividamento e a falta de medidas saneadoras, nos prazos e condições estabelecidos na LRF e resoluções do Senado, poderiam sujeitar os agentes públicos às punições previstas na Lei 10.028/2000 (Lei de Crimes Fiscais) e na legislação citada no art. 73 da LRF.
113.A Tabela 6 apresenta valores constantes do Demonstrativo da Dívida Consolidada Líquida da União do 3º Quadrimestre de 2021 e dos três quadrimestres anteriores, e as variações percentuais (nominais) no quadrimestre e nos últimos doze meses.
Tabela 6 - Demonstrativo da Dívida Consolidada Líquida
 (LRF, art. 55, inciso I, alínea "b") 
R$ milhares
	Especificação
	Até o 3º Quadrim.
de 2020
	Até o 1º Quadrim.
de 2021
	Até o 2º Quadrim.
de 2021
	Até o 3º Quadrim.
de 2021
	Var. % Quadr.
	Var. % 12 meses

	Dívida Consolidada - DC (I) 
	6.960.917.148
	7.109.856.354
	7.481.718.015
	7.613.351.186
	1,76
	9,37

	  Dívida Mobiliária do Tesouro Nacional (DM) 
	6.909.656.227
	7.017.530.457
	7.411.567.855
	7.601.931.776
	2,57
	10,02

	      Dívida Mobiliária do TN Interna (em mercado) 
	4.760.272.452
	4.846.850.208
	5.231.787.936
	5.343.364.587
	2,13
	12,25

	      (-) Aplicações em Títulos Públicos
	-3.712.371
	-3.688.100
	-3.934.012
	-3.740.480
	-4,92
	0,76

	      Dívida Mobiliária do TN Interna (em carteira no BCB) 
	1.925.777.096
	1.961.680.582
	1.970.183.760
	2.029.394.035
	3,01
	5,38

	      Dívida Securitizada
	4.630.653
	4.194.817
	4.195.450
	4.313.158
	2,81
	-6,86

	      Dívida Mobiliária Externa
	222.688.397
	208.492.949
	209.334.721
	228.600.477
	9,20
	2,65

	  Oper. c/ Reservas Camb. - Rel. TN/BCB (L.13.820/2019) 
	0
	0
	0
	-71.680.730
	-
	-

	  Dívida Contratual
	44.031.240
	48.709.030
	58.005.677
	73.872.787
	27,35
	67,77

	  Precatórios Posteriores a 5.5.2000 (inclusive) 
	419.072
	34.939.424
	3.047.613
	921.213
	-69,77
	119,82

	  Dívida Assumida pela União (L. 8727/93) 
	2.750.833
	2.629.913
	2.623.414
	2.723.656
	3,82
	-0,99

	  Passivos Reconhecidos por Insuf. de Créditos/Recursos
	4.059.776
	6.047.529
	6.473.455
	5.582.485
	-13,76
	37,51

	Deduções (II) 
	2.414.035.284
	2.556.824.121
	2.724.150.182
	2.774.773.785
	1,86
	14,94

	  Ativo Disponível
	1.450.852.573
	1.513.513.116
	1.680.242.878
	1.734.295.496
	3,22
	19,54

	  Haveres Financeiros
	1.040.674.010
	1.122.818.488
	1.130.425.534
	1.123.066.450
	-0,65
	7,92

	  (-) Restos a Pagar Processados1
	-77.491.299
	-79.507.482
	-86.518.231
	-82.588.161
	-4,54
	6,58

	Dívida Consolidada Líquida (III) = (I - II) 
	4.546.881.864
	4.553.032.233
	4.757.567.833
	4.838.577.401
	1,70
	6,42

	Receita Corrente Líquida - RCL
	651.943.266
	763.023.604
	938.730.994
	1.062.519.048
	13,19
	62,98

	% da DC sobre a RCL (I / RCL) 
	1.067,72%
	931,80%
	797,00%
	716,54%
	-10,10
	-32,89

	% da DCL sobre a RCL (III / RCL) 
	697,44%
	596,71%
	506,81%
	455,39%
	-10,15
	-34,71

	% da DM sobre a RCL (DM / RCL) 
	1.059,86%
	919,70%
	789,53%
	715,46%
	-9,38
	-32,49

Fonte: Relatório de Gestão Fiscal do Poder Executivo Federal do 3º quadrimestre de 2021 e de quadrimestres anteriores.
1O valor evidenciado nesta linha inclui o total de Restos a Pagar inscritos como Processados que aguardam pagamento e o total de Restos a Pagar inscritos como Não-Processados que foram posteriormente liquidados e aguardam, de igual maneira, pagamento. Além disso, por representarem potenciais inscrições de Restos a Pagar em 31 de dezembro, estão somados, também, os valores das despesas liquidadas no exercício financeiro atual que não foram pagas até o 3º Quadrimestre de 2020 (nota explicativa no original) .
114.Na esfera federal, a Dívida Mobiliária (DM) corresponde à quase totalidade da Dívida Consolidada (DC) e ao final de 2021 chegou a responder por 99,9% desta, tendo, ambos os saldos, alcançado o patamar de R$ 7,6 trilhões. Desses, R$ 2 trilhões (pouco mais de um quarto) dizem respeito à carteira de títulos públicos em poder do Banco Central e que instrumentaliza a execução da política monetária.
115.Dentre os componentes da Dívida Consolidada apresentados na tabela, convém ressaltar a contabilização, ao final do exercício de 2021, do montante de quase R$ 72 bilhões, referente à parte do resultado positivo do Banco Central a ser transferida para o Tesouro Nacional (após a constituição de reservas) , nos termos da Lei 13.820/2019. A tempestiva apropriação desse montante (valor com saldo negativo, na tabela) , que somente poderá ser utilizado no pagamento da Dívida Mobiliária, reduziu o total da Dívida Consolidada apurado ao final de 2021 em quase 1%. Em 25/2/2022, alguns dias após a aprovação do Balanço da autoridade monetária pelo Conselho Monetário Nacional, o montante foi atualizado de acordo com a referida Lei (em R$ 1,12 bilhão, conforme documento do Siafi 2022NS000524) e transferido à Conta Única (Ativo Disponível) .
116.Tendo em vista a vinculação desses recursos, para fins de análise pode-se considerar tal saldo como uma conta redutora da Dívida Mobiliária e, deste modo, o crescimento da DM apresentado na tabela teria sido de 1,60% no quadrimestre (e não 2,57%) e de 8,98% no ano (e não 10,02%) . Neste contexto, as variações da DM seriam inferiores às ocorridas na Dívida Consolidada (crescimento de 1,76% e 9,37%, respectivamente) , sendo que o crescimento maior da DC é justificado pelo expressivo crescimento da Dívida Contratual que, embora represente uma parcela pequena da Dívida Consolidada, foi de 27,35% no 3º quadrimestre de 2021 e de 67,77% no ano.
117.Registre-se que, embora, os percentuais de crescimento da DC e da DM tenham sido elevados, ainda foram inferiores à inflação oficial do período (IPCA) , que atingiu a significativa marca de 10,06% em 2021 (percentual atípico em relação aos apurados nas duas últimas décadas) .
118.No caso da Dívida Consolidada Líquida (DCL) , o resultado foi melhor (no desempenho anual) , tendo em vista que o crescimento ficou em 6,42% em 2021, com acréscimo de quase R$ 292 bilhões em relação ao saldo ao final de 2020. Tais números demonstram a melhora do quadro fiscal em relação ao ano anterior, conforme se verificou também pelo expressivo aumento na arrecadação.
119.Esse resultado demonstra o quanto a variação (neste caso, o aumento) das disponibilidades de caixa (e/ou de haveres financeiros) afeta a Dívida Consolidada Líquida e é, neste contexto, que a DCL representa mais fidedignamente o grau de endividamento da União.
120.Note-se que as deduções da Dívida Consolidada utilizadas no cálculo da DCL (ativo disponível e haveres financeiros menos os restos a pagar) somaram quase R$ 2,8 trilhões, com aumento de quase 15% em 2021, representando mais de um terço do montante da Dívida Consolidada (36,4%) ao final do exercício.
121.	Dessas deduções da DCL, o Ativo Disponível apresentou crescimento de 19,5% em 2021, alcançando montante superior a R$ 1,7 trilhão, o que reestabelece o patamar anterior à pandemia de Covid-19, em proporção ao tamanho da Dívida Consolidada (em torno de 23% desta) . Ademais, considerando que posteriormente o resultado do Banco Central foi transferido para o Ativo Disponível (após a necessária aprovação dos demonstrativos) , se o referido montante (R$ 72 bilhões) já compusesse o Ativo Disponível no encerramento do exercício, o crescimento alcançaria 24,48%, superando a cifra de R$ 1,8 trilhão.
122.Quanto aos parâmetros fiscais, registra-se que a retomada da arrecadação em 2021 (com crescimento da Receita Corrente Líquida de 13,2% no quadrimestre e de 63% no ano) foi o fator principal para a melhoria significativa da relação DCL/RCL. Neste contexto, a referida relação saiu de 506,81% ao final do 2º quadrimestre de 2021 para 455,39% ao final do período em análise. Registre-se que, ao final de 2020, a marca atingida foi de 697,44% (recorde para o indicador) , quase o dobro do limite máximo proposto ainda no ano 2000.
123.Em relação à Dívida Mobiliária, também houve significativa melhora no indicador DM/RCL, que saiu de 789,53% ao final do 2º quadrimestre de 2021 para 715,46% no 3º quadrimestre, melhoria também decorrente da retomada da arrecadação. Ressalte-se que, ao final de 2019, o índice se aproximou do limite de 650% proposto no ano 2000 (a relação havia recuado para 678,66%) , já ao final de 2020, este indicador atingira a marca de 1.059,86%.
124.	Nesse sentido, de maneira análoga à procedida no âmbito do Acórdão 2196/2020-TCU-Plenário (rel. min. Bruno Dantas) , propõe-se informar à Casa Civil da Presidência da República, à Câmara dos Deputados e ao Senado Federal, de modo a prevenir riscos e corrigir desvios capazes de afetar o equilíbrio das contas públicas, nos termos do art. 1º, § 1º, da LRF, que os montantes da Dívida Consolidada Líquida e da Dívida Mobiliária da União alcançaram, no 3º quadrimestre de 2021, respectivamente, 455,39% e 715,46% da Receita Corrente Líquida.
VII.2	Operações de Crédito
125.O Demonstrativo das Operações de Crédito é outro importante instrumento para acompanhar o endividamento ao longo do exercício. No entanto, enquanto a dívida é acompanhada pelo saldo existente ao final de cada quadrimestre (controle do estoque da dívida) , o controle das operações é realizado sobre o fluxo das contratações realizadas a partir do primeiro dia do ano.
126.De acordo com o art. 7º da Resolução do Senado Federal 48/2007, o limite para a União contratar operações de crédito é de 60% da RCL por exercício financeiro. Para efeito da apuração desse limite, consideram-se apenas as contratações realizadas no exercício, no caso específico, os valores das operações de crédito que se acumularem ao longo de 2021, incluindo tanto as contratações internas quanto externas.
127.	A própria norma, no entanto, estabelece diversas deduções a serem realizadas para a apuração do montante, notadamente, os valores de operações de crédito que sejam destinados à amortização do principal da dívida (inclusive no caso de refinanciamento) e, desta forma, dá a este limite a característica de ser um "teto" para o crescimento do estoque da dívida a cada exercício (haja vista que mensura o montante das novas operações que excede ao refinanciamento) .
128.	A forma de cálculo da razão entre operações de crédito e RCL confere certa particularidade à evolução desse quociente nos dois primeiros Relatórios de Gestão Fiscal de cada exercício, pois, enquanto o numerador (operações de crédito) é a soma das operações realizadas apenas no 1º quadrimestre do exercício de referência (ou no 1º e 2º) , o denominador é composto pelo fluxo da RCL relativo aos últimos três quadrimestres. Deste modo, a possibilidade de descumprimento do limite é muito maior com o decorrer dos períodos de apuração (quadrimestres) .
129.	o caso de ocorrer o atingimento do limite estabelecido em algum dos dois primeiros quadrimestres, será vedado à União a contratação de novas operações até o final do exercício (exceto para o pagamento da dívida mobiliária) , conforme estabelece o art. 31 da LRF.
130.		Feita essa contextualização preliminar, apresentam-se a seguir, de forma sintética, as principais informações do Demonstrativo de Operações de Crédito constantes dos Relatórios de Gestão Fiscal de 2021.
Tabela 7 - Demonstrativo das Operações de Crédito
 (LRF, art. 55, inciso I, alínea "d") 
R$ milhares
	Operações de Crédito
	No 1º
Quadrim.
 (A) 
	No 2º
Quadrim.
 (B) 
	No 3º
Quadrim.
 (C) 
	Até o 3º
Quadrim.
 (A+B+C) 
	% S/ RCL
 (Até o 3º Quad.) 

	Operações de Crédito (I) 
	875.098.843
	569.033.380
	655.543.723
	2.099.675.946
	197,61%

	Mobiliária
	867.628.837
	560.785.083
	654.413.296
	2.082.827.217
	196,03%

	  Interna
	867.628.837
	548.986.085
	654.413.296
	2.071.028.219
	194,92%

	  Externa
	0
	11.798.998
	0
	11.798.998
	1,11%

	Contratual
	7.470.006
	8.248.297
	1.130.427
	16.848.730
	1,59%

	  Externa 
	7.470.006
	8.248.297
	1.130.427
	16.848.730
	1,59%

	Apuração do Cumprimento dos Limites
	Até o 1º
Quadrim.
 (R$) 
	Até o 2º
Quadrim.
 (R$) 
	Até o 2º
Quadrim.
 (%) 
	Até o 3º
Quadrim.
 (R$) 
	Até o 3º
Quadrim.
 (%) 

	Receita Corrente Líquida (RCL) 
	763.023.604
	938.730.994
	100,00%
	1.062.519.048
	100,00%

	Operações Vedadas (II) 
	0
	0
	0,00%
	0
	0,00%

	Outras Operações Deduzidas do Limite (III) 
	784.362.713
	1.026.841.172
	109,39%
	1.710.137.073
	160,95%

	Amortização/Refinanciamento do Principal de Dívidas
	784.362.713
	1.026.841.172
	109,39%
	1.710.005.889
	160,94%

	Cancelamento de títulos aceitos em leilões de trocas
	0
	0
	0,00%
	0
	0,00%

	Aporte Bacen Lei 11.803/2008
	0
	0
	0,00%
	131.185
	0,01%

	Concessão de Garantias
	0
	0
	0,00%
	0
	0,00%

	Total Considerado para Apuração do Cumprimento do Limite
 (IV) = (I) + (II) - (III) 
	90.736.131
	417.291.051
	44,45%
	389.538.873
	36,66%

	Limite Geral def. P/ Sen. Fed. p/Oper de Créd Ext e Int
	457.814.162
	563.238.596
	60,00%
	637.511.429
	60,00%

	Lim. de Alerta (inc. III do § 1º do art. 59 da LRF) 
	412.032.746
	506.914.737
	54,00%
	573.760.286
	54,00%

Fonte: Elaboração própria com dados dos Relatórios de Gestão Fiscal do Poder Executivo Federal de 2021.
131.	Conforme evidenciado na Tabela 7, o valor das operações de crédito contratadas em 2021 foi de R$ 2,1 trilhões, sendo que apenas R$ 17 bilhões não se referem à Dívida Mobiliária. Para o cálculo do limite estabelecido pelo Senado Federal, foi deduzido montante superior a R$ 1,7 trilhão, referente, principalmente, à amortização do principal da dívida (refinanciamento) , o que corresponde a mais de 81% daquele montante.
132.Note-se que, no 3º quadrimestre de 2021, o montante referente às amortizações superou o de contratações de operações de crédito, e, deste modo, "o montante líquido das novas operações de crédito", a ser considerado para fins de apuração do cumprimento do limite no exercício, recuou de R$ 417 bilhões, no quadrimestre anterior, para R$ 390 bilhões, correspondendo a 36,66% da Receita Corrente Líquida de 2021. Conclui-se, deste modo, que houve cumprimento do limite estabelecido (60% da RCL) , o que se deu com boa folga, graças à significativa retomada da arrecadação.
133.	Importante ressaltar que o montante apresentado no cálculo não representa com exatidão o montante acrescido à dívida pública em determinado exercício, haja vista que considera as novas operações, mas não a apropriação de juros e correção monetária sobre o estoque existente. Para melhor entendimento, convém registrar (conforme pode ser verificado na Tabela 6) que, em 2021, a Dívida Mobiliária cresceu R$ 692 bilhões e a Dívida Consolidada, R$ 652 bilhões.
134.	Por outro lado, a Dívida Consolidada Líquida, que representa com mais exatidão o endividamento, cresceu apenas R$ 292 bilhões, em decorrência do reforço do "colchão da dívida", o que demonstra que parte significativa do montante das operações de crédito não se destinou, exatamente, ao financiamento do Estado.
VII.3	Garantias Concedidas
135.	Importante mecanismo para o controle de potencial aumento do endividamento da União é o acompanhamento do montante de garantias concedidas em operações de crédito interno e externo. Este montante também não poderá ultrapassar 60% da Receita Corrente Líquida, conforme estabelece o art. 9º da Resolução do Senado Federal 48/2007. Em que pese o valor deste limite seja o mesmo do limite para as operações de crédito (item anterior) , não se trata aqui da variação do montante em determinado período, mas da verificação do nível atingido em datas específicas, ou seja, do saldo devedor atualizado das operações garantidas pela União ao final de cada quadrimestre.
136.	O demonstrativo apresenta também o montante das contragarantias recebidas nessas operações, as quais são exigidas conforme o § 1º do art. 40 da LRF. Essas contragarantias não são obrigatórias para órgãos e entidades do próprio ente federativo (da União, no caso) , tendo em vista a permissão dada pelo inciso I do referido artigo.
137.	É importante observar que a União poderá conceder garantias desde que os entes beneficiários (estados, DF e municípios) , ou suas respectivas entidades, comprovem o cumprimento das condicionantes fixadas pela Constituição, pela própria LRF e pelas resoluções do Senado Federal. Dentre estas condicionantes está, além do oferecimento de contragarantia (em valor igual ou superior ao da garantia a ser concedida) , a adimplência do pleiteante relativamente às obrigações junto ao garantidor e suas entidades.
138.	Frise-se que as contragarantias exigidas dos estados, DF ou municípios consistem na vinculação de receitas tributárias diretamente arrecadadas ou provenientes de transferências constitucionais, com outorga de poderes à União para retenção dos valores utilizados no pagamento da respectiva dívida vencida, conforme dispõem o § 1º do art. 40 da LRF e o inciso IV e § 4º do art. 167 da Constituição.
139.	A tabela a seguir apresenta os valores constantes do Demonstrativo das Garantias e Contragarantias de Valores do 3º quadrimestre de 2021 e dos três quadrimestres anteriores, e as variações percentuais no quadrimestre e nos últimos doze meses.
Tabela 8 - Demonstrativo das Garantias e Contragarantias de Valores
 (LRF, arts. 40, § 1º, e 55, inciso I, alínea "c") 
R$ milhares
	Garantias Concedidas
	Até o 3º Quadr.
de 2020
 (A) 
	Até o 1º Quadr.
de 2021
 (B) 
	Até o 2º Quadr.
de 2021
 (C) 
	Até o 3º Quadr.
de 2021
 (D) 
	Var. %
Quadr.
 (D/C) 
	Var. %
12 Meses
 (D/A) 

	Aos Estados (I) 
	232.516.842
	235.334.699
	224.290.029
	234.129.559
	4,39
	0,69

	Aos Municípios (II) 
	26.854.686
	28.499.958
	27.533.771
	30.544.394
	10,93
	13,74

	Às Entidades Controladas (III) 
	36.625.848
	40.961.208
	38.454.838
	38.736.754
	0,73
	5,76

	Por meio de Fundos e Programas (IV) (1) 
	37.004.736
	35.891.845
	33.815.271
	34.179.495
	1,08
	-7,63

	FGTS - BNDES (Contrato PGFN/CAF 433/2008) (2) 
	2.200.017
	2.077.515
	1.986.127
	1.834.203
	-7,65
	-16,63

	Fundo de Garantia à Exportação - FGE
	25.415.284
	24.437.598
	22.684.492
	24.988.192
	10,16
	-1,68

	Seguro de Crédito à Exportação - SCE/IRB
	1.236.620
	1.236.620
	1.236.620
	0
	-100,00
	-100,00

	Prog. Fortalecimento Agric. Familiar - PRONAF/BB
	22.650
	22.437
	22.437
	22.230
	-0,92
	-1,85

	Prog. de Recuperação da Lavoura Cacaueira - BB
	771.160
	803.391
	803.391
	902.203
	12,30
	16,99

	Lei 8.036/1990 - Risco de Operações Ativas
	3.600.861
	3.586.952
	3.372.145
	2.726.912
	-19,13
	-24,27

	Emgea - MP 2.155/2001 (2) 
	3.758.145
	3.727.332
	3.710.058
	3.705.754
	-0,12
	-1,39

	Total Garantias Conced. (V) = (I + II + III + IV) 
	333.002.112
	340.687.710
	324.093.909
	337.590.202
	4,16
	1,38

	Receita Corrente Líquida - RCL (VI) 
	651.943.266
	763.023.604
	938.730.994
	1.062.519.048
	13,19
	62,98

	% do Total das Garantias sobre a RCL
	51,08%
	44,65%
	34,52%
	31,77%
	-7,97
	-37,80

	Limite definido por Res. do Senado Fed. - 60%
	391.165.960
	457.814.162
	563.238.596
	637.511.429
	13,19
	62,98

	Lim. de Alerta (inc. III do § 1º do art. 59 da LRF) - 54% 
	352.049.364
	412.032.746
	506.914.737
	573.760.286
	13,19
	62,98

	Contragarantias Recebidas
	Até o 3º Quadr.
de 2020
	Até o 1º Quadr.
de 2021
	Até o 2º Quadr.
de 2021
	Até o 3º Quadr.
de 2021
	Var. %
Quadr.
	Var. %
12
Meses

	Dos Estados (VII) 
	232.516.842
	235.334.699
	224.290.029
	234.129.559
	4,39
	0,69

	Dos Municípios (VIII) 
	26.854.686
	28.499.958
	27.533.771
	30.544.394
	10,93
	13,74

	Das Entidades Controladas (IX) 
	16.408.590
	16.772.223
	15.571.777
	15.161.073
	-2,64
	-7,60

	Em Garantias por meio de Fundos e Progr. (X) 
	0
	0
	0
	0
	0
	0

	Total Contragar. Receb. (XI) = (VII + VIII + IX + X) 
	275.780.118
	280.606.880
	267.395.578
	279.835.027
	4,65
	1,47

Fonte: Elaboração própria com dados do Relatório de Gestão Fiscal do Poder Executivo Federal do 3º Quadrimestre de 2021 e anteriores.
1) A partir do 2º Quadrimestre de 2020, as operações por meio de fundos e programas passaram a ser detalhadas pelos fundos identificados por lançamentos no Siafi (nota explicativa no original) ;
2) Os valores relativos a estas linhas ainda não se encontram registrados no Siafi (nota explicativa no original) ;
140.	No 3º quadrimestre de 2021, o montante de garantias concedidas pela União cresceu 4,16% (R$ 13,5 bilhões) e, com esta variação, o saldo ao final do exercício totalizou quase R$ 338 bilhões. Em comparação com o encerramento do exercício anterior, o crescimento do montante dessas obrigações potenciais da União foi de apenas 1,38% (R$ 4,6 bilhões) .
141.	Note-se que quase 70% do saldo devedor das operações de crédito garantidas está sob a responsabilidade dos estados e Distrito Federal, no montante de R$ 234 bilhões. No caso dos municípios, o montante alcançado, R$ 30,5 bilhões, corresponde a apenas 9% do total, embora tenha crescido 13,74% em 2021.
142.	Conforme pode ser verificado nas notas explicativas do RGF e, principalmente, no Painel de Garantias Concedidas pela União (disponível em garantias.tesouro.gov.br) , dos R$ 38,7 bilhões de operações de crédito de entidades controladas, R$ 29,5 bilhões são de responsabilidade de estatais federais. Desse montante, R$ 22,8 bilhões dizem respeito a operações contratadas por bancos federais, em especial, pelo Banco Nacional de Desenvolvimento Econômico e Social (BNDES) , responsável por mais de três quartos desse saldo devedor (R$ 17,6 bilhões) . Deste modo, apenas R$ 9,2 bilhões são de entidades controladas dos estados e DF e não há operações de entidades controladas municipais.
143.Em que pese a variação do saldo total de garantias nos últimos doze meses tenha sido pequena, convém recordar que houve grande variação já no período inicial da calamidade pública decorrente da pandemia de Covid-19, ou seja, no 1º quadrimestre de 2020. Deste modo, registra-se que o saldo devedor das garantias prestadas aos estados e DF acumulou um crescimento de 16,8% desde o final de 2019 e, no caso dos municípios, o crescimento foi de 57%.
144.Essas variações, embora em patamares distintos, guardam alguma relação com as variações cambiais, tendo em vista que a maior parte do saldo devedor das operações de crédito garantidas é indexada a moedas estrangeiras (o que ocorre inclusive com uma parcela relevante das operações de crédito internas) . O dólar americano, moeda majoritariamente utilizada nas operações de crédito externo, teve valorização de quase 40% no biênio (saindo do valor unitário de R$ 4,03, ao final de 2019; para R$ 5,58, ao final de 2021, conforme cotação informada pelo Banco Central na ferramenta "Conversor de Moedas" de seu sítio eletrônico) .
145.Quanto à apuração do limite estabelecido pela RSF 48/2007, considerando a expressiva melhora da arrecadação, conclui-se que houve cumprimento deste ao final do 3º quadrimestre de 2021, haja vista que o indicador ficou em 31,77%, abaixo, portanto, do limite estabelecido pelo Senado Federal (60% da RCL) e do limite para o alerta desta Corte de Contas (90% do limite, ou seja, 54% da RCL) . Convém rememorar que, ao final de 2020, este indicador chegou a atingir 51,08% (marca recorde desde a aprovação do limite) .
VII.4	Riscos Relacionados ao Endividamento dos Entes Subnacionais
146.O Senado Federal tem exercido a sua competência privativa, conforme o inciso V do art. 52 da Carga Magna, de aprovar a realização de operações de crédito externo de interesse dos entes federativos. A referida casa legislativa rotineiramente encaminha tais autorizações a esta Corte de Contas, formalizadas por meio de Resoluções do Senado Federal, que recebem o tratamento estabelecido na Instrução Normativa-TCU 59/2009, alterada pela Instrução Normativa-TCU 73/2014.
147.	No decorrer do 3º quadrimestre de 2021, houve autorização pelo Senado Federal, do prosseguimento da contratação de operações de crédito do interesse de três estados (Amazonas, Bahia e Ceará, este último com duas operações) e outras quatro operações do interesse de municípios (Cascavel/PR, Curitiba/PR, Indaiatuba/SP e São Paulo/SP) . Referidas autorizações encontram-se às peças 65 a 74.
148.	Em cumprimento ao art. 4º do referido normativo, a STN informou, nas notas explicativas dos RGFs (intituladas "Metodologia de Elaboração") , a relação das novas contratações de operações de crédito externo com garantia da União. Todos as assinaturas de contratos realizadas em 2021 ocorreram no último trimestre do exercício (ou seja, dentro do quadrimestre em análise) e o montante de recursos envolvidos se aproxima de um bilhão de dólares americanos. Daquelas oito operações autorizadas no 3º quadrimestre de 2021, cinco foram contratadas (operações relativas às peças 65, 70, 71, 73 e 74) . Outras cinco haviam sido autorizadas nos dois quadrimestres anteriores.
149.	Sobre a concessão de garantias pela União nos contratos dos entes subnacionais, convém lembrar que, em meados de 2017, houve o acréscimo do art. 9º-A à RSF 48/2007, dispondo sobre o estabelecimento de um intralimite anual e os requisitos a serem observados na proposição deste.
150.	Este novo parâmetro foi formalmente inaugurado por meio da RSF 38/2019, a qual fixou o montante total de R$ 22,5 bilhões como limite para concessão de garantias em operações de crédito interno e externo dos entes subnacionais (estados, DF e municípios) no exercício de 2019. Após esta primeira experiência, novos intralimites anuais não foram estabelecidos (até a data deste relatório) , sendo que o eventual estabelecimento de limite para 2020 não teria tido eficácia, haja vista a suspensão dos limites em decorrência do estado de calamidade pública reconhecido pelo Congresso Nacional (nos termos do § 1º do art. 65 da LRF) .
151.	Em outra ponta, a STN também tem informado nos Relatórios de Gestão Fiscal (em atendimento à IN-TCU 59/2009) , os montantes referentes às garantias honradas em decorrência da inadimplência de estados e municípios (independentemente do ressarcimento) . São incluídos os valores referentes às honras de garantias das operações de crédito interno também, embora o referido normativo vise apenas às operações de crédito externo.
152.	Essas informações trazidas no RGF são praticamente idênticas às publicadas mensalmente por meio dos Relatórios de Garantias Honradas pela União em Operações de Crédito (também denominado Relatório Mensal de Garantias Honradas - RMGH) , que passaram a ser publicados em 2016, quando tais honras de garantias voltaram a ocorrer (pois não ocorriam há mais de dez anos até então) .
153.	Até 2017, o RMGH apresentava informações específicas a respeito da recuperação dos valores desembolsados pela União. Porém, a partir de 2018, deixou de fazê-lo e, atualmente, o RMGH limita-se a informar, genericamente, que "diversos estados" obtiveram decisões liminares favoráveis no Supremo Tribunal Federal (STF) , as quais impedem a União de executar as respectivas contragarantias, e que, no caso do estado do Rio de Janeiro, tal situação decorre do Regime de Recuperação Fiscal (RRF) .
154.	Esta falta de transparência foi objeto de recomendação (item 3.11) no Parecer Prévio sobre as Contas do Presidente da República de 2019 (Acórdão 1437/2020-TCU-Plenário, rel. min. Bruno Dantas) . O monitoramento desta deliberação foi realizado por esta Corte de Contas em 30/6/2021, na sessão sobre as Contas do Presidente da República relativas ao exercício de 2020 (Acórdão 1515/2021-TCU-Plenário, rel. min. Walton Alencar Rodrigues) , concluindo-se que a deliberação ainda não foi implementada, e, portanto, permanecerá sendo monitorada.
155.	Em 2021, o volume de recursos desembolsados a título de honras de garantias atingiu quase R$ 9 bilhões, sendo que, no exercício anterior, foram R$ 13,3 bilhões. Os montantes são devidos majoritariamente pelos estados do Rio de Janeiro, Minas Gerais e Goiás.
156.	Convém registrar que a STN tem informado a esta Corte de Contas a recuperação dos valores (relativos às honras de garantias realizadas) , sendo que, em 2021, houve recuperação apenas do montante desembolsado em razão de inadimplência do município de Belford Roxo/RJ (único município que necessitou de honra de garantia no exercício, ocorrida no 2º quadrimestre) . Além dos três estados citados anteriormente, dois estados (Amapá e Rio Grande do Norte) tiveram garantias honradas em 2021, embora em montantes muito inferiores. Não há notícia sobre a recuperação de outros valores até a data deste relatório, o que será verificado oportunamente (no monitoramento da deliberação anteriormente citada) .
VIII.	MONITORAMENTO DE PROPOSIÇÕES E DE ACÓRDÃOS ANTERIORES
VIII.1	Acórdão 2691/2021-TCU-Plenário - Subitem 9.10
157.	A análise das despesas com pessoal do 2º quadrimestre de 2015 (processo TC Processo 026.476/2015-0, rel. min. José Mucio Monteiro) , revelou que o Conselho Superior da Justiça do Trabalho (CSJT) , por intermédio do Ato Conjunto TST/CSJT 12/2015, alterou os limites da despesa com pessoal dos órgãos da Justiça do Trabalho, em afronta à Lei Complementar 101/2000. A Semag, naquela oportunidade, propôs ao Tribunal de Contas da União determinar ao CSJT que adotasse medidas com vistas à anulação do referido ato.
158.	A proposta da unidade técnica, no entanto, não foi acolhida pelo Plenário do TCU, que exarou o Acórdão 553/2017-TCU-Plenário (rel. min. José Mucio Monteiro) , por meio do qual expediu as seguintes determinações:
9.4 determinar aos órgãos do Poder Judiciário referidos no Art. 92 da Constituição Federal, para fins de cumprimento dos arts. 54 e 55 da Lei Complementar 101/2000, que reelaborem e republiquem os relatórios de gestão fiscal, desde o segundo quadrimestre de 2015, e passem a publicar os seguintes, neles registrando em colunas separadas o limite original a que estão sujeitos nos estritos termos do art. 20, §§ 1º e 2º, da mesma lei complementar, bem assim os limites alterados pelos atos administrativos do Conselho Nacional de Justiça e do Conselho Superior da Justiça do Trabalho;
9.5 determinar à Secretaria-Geral de Controle Externo a abertura de processo para verificação e discussão sobre o cumprimento dos limites de despesa de pessoal no âmbito do Poder Judiciário, fixados na forma prescrita na Lei Complementar 101/2000, ouvindo-se os conselhos, tribunais e demais órgãos federais pertinentes, entre eles o Ministério da Fazenda (ao qual compete examinar o cumprimento dos requisitos e restrições a serem observados para a celebração de operações de crédito pela União) ;
159.	Em cumprimento à determinação constante do subitem 9.4 do Acórdão 553/2017-TCU-Plenário, os órgãos integrantes do Poder Judiciário federal passaram a encaminhar, a partir da apuração do 3º quadrimestre de 2017, juntamente com o relatório de gestão fiscal, o denominado "Demonstrativo dos Limites da Despesa com Pessoal em Cumprimento ao Acórdão 553/2017-TCU-Plenário. Item 9.4", onde eram informados a despesa líquida com pessoal e a receita corrente líquida do período de apuração, bem como os limites originais a que estavam sujeitos, nos termos dos §§ 1º e 2º do art. 20 da LRF, como também os limites resultantes de alterações promovidas por atos do Conselho Nacional de Justiça e da Justiça do Trabalho.
160.	Ocorre que a Semag, no Acompanhamento dos Relatórios de Gestão Fiscal referentes ao 1º quadrimestre de 2021 (processo TC Processo 015.552/2021-7) , por considerar dispensável, a partir daquele momento, a elaboração, publicação e encaminhamento ao TCU do demonstrativo dos limites da despesa com pessoal pelos órgãos compreendidos no limite de pessoal do Poder Judiciário, propôs tornar insubsistente o subitem 9.4 do Acórdão 553/2017-TCU-Plenário. Propôs, além disso, que enquanto não apreciado o processo a que se refere o subitem 9.5 do Acórdão 553/2017-TCU-Plenário, fosse dada continuidade à análise dos níveis de comprometimento das despesas com pessoal dos órgãos do Poder Judiciário da União nos acompanhamentos quadrimestrais dos RGFs a que se refere a Resolução-TCU 142/2001.
161.	O Plenário do TCU, por sua vez, acolhendo as propostas da unidade técnica, exarou, por intermédio do Acórdão 2.691/2021-TCU (rel. min. Aroldo Cedraz) , as seguintes decisões:
9.7. tornar insubsistente o subitem 9.4 do Acórdão 553/2017-TCU-Plenário;
[...]
9.10. orientar a Secretaria de Macroavaliação Governamental (Semag) para que mantenha, no bojo dos acompanhamentos quadrimestrais dos Relatórios de Gestão Fiscal a que se refere a Resolução-TCU 142/2001, enquanto não apreciado conclusivamente o processo TC Processo 036.541/2018-4 (autuado em atendimento ao item 9.5 do Acórdão 553/2017-TCU-Plenário) , a análise dos níveis de comprometimento das despesas com pessoal dos órgãos do Poder Judiciário referidos no art. 92 da Constitucional Federal em relação aos limites originais a que estão sujeitos nos termos do art. 20, §§ 1º e 2º, da Lei Complementar 101/2000, bem assim em relação aos limites alterados pelos atos administrativos do Conselho Nacional de Justiça e do Conselho Superior da Justiça do Trabalho;
162.	Dessa forma, a análise empreendida na presente seção verifica o comprometimento da despesa com pessoal dos órgãos do Poder Judiciário compreendidos no limite de pessoal desse Poder, face aos limites originalmente fixados segundo os critérios previstos nos §§ 1º e 2º do art. 20 da LRF, bem como em relação aos limites fixados por atos do CNJ e da Justiça do Trabalho - tratados, na presente análise, como limites históricos da despesa com pessoal.
163.	O exame foi feito mediante a compilação, em um demonstrativo consolidado, das informações provenientes dos demonstrativos da despesa com pessoal referentes ao presente período de apuração, bem como dos limites históricos informados por ocasião de análises anteriores. O propósito dessa consolidação é evidenciar os órgãos que, no corrente período de apuração, apresentariam limite de gasto com pessoal superior a um dos parâmetros de acompanhamento definidos na Lei de Responsabilidade Fiscal (limites máximo, prudencial ou de alerta) . A referida consolidação encontra-se no Anexo IV deste relatório.
164.	O Anexo IV discrimina, para todos os órgãos abrangidos pelo limite da despesa com pessoal do Poder Judiciário, a despesa líquida com pessoal (DLP) apurada para o 3º quadrimestre de 2021, o percentual dessa despesa em relação à RCL (DLP/RCL) , os limites máximos fixados pela LRF, pelas Resoluções-CNJ 5/2005, 26/2006 e 177/2013, e pelo Ato Conjunto TST/CSJT 12/2015, assim como a razão DLP/RCL para o corrente período de apuração em relação a cada um desses limites.
165.	Dessa forma, o exame realizado considera tanto os limites originalmente definidos segundo os critérios de repartição estabelecidos pela Lei Complementar 101/2000 (em especial, o § 1º e a parte final da alínea "c" do inciso I, ambos do art. 20 desse diploma normativo) , quanto aqueles resultantes das alterações promovidas por atos do CNJ e da Justiça do Trabalho.
166.	Dada a relevância da presente análise para uma ação planejada e transparente da gestão fiscal, propõe-se que os achados relevantes sejam informados aos dirigentes máximos dos respectivos órgãos.
167.	Observando o Anexo IV, onde se encontram discriminados os percentuais dos limites da despesa com pessoal em relação aos limites fixados pela LRF ou pelas resoluções do CNJ, merecem destaque aqueles apresentados pelo Conselho Nacional de Justiça.
168.	De fato, tomando por referência a despesa líquida com pessoal (DLP) do Conselho Nacional de Justiça no 3º quadrimestre de 2021, verifica-se que esse Conselho extrapolaria os limites máximos fixados pelas Resoluções-CNJ 5/2005 e 26/2006, alcançando 134% desses limites, conforme a Tabela 9, a seguir. No entanto, não houve consequências, pois o Conselho, prevendo um significativo aumento de gastos, editou resolução, em agosto de 2013, quase triplicando o limite que havia estabelecido inicialmente para si próprio.
169.	Interessante observar, ainda, que a despesa de pessoal do CNJ poderia ser incorporada à do Supremo Tribunal Federal, sem que essa Suprema Corte incorresse em descumprimento de quaisquer dos limites previstos na legislação fiscal vigente.
Tabela 9 - DLP/RCL em Relação aos Limites - Tribunais Superiores\1 e CNJ
3º Quadrimestre de 2021
	ÓRGÃO
	DLP (R$) \2
	DLP/RCL (I) \3
	LIMITES
	PERCENTUAL EM RELAÇÃO AOS LIMITES

				LRF (II) 
	Res CNJ 5/2005 / Port STF 82/2005 (III) 
	Res CNJ 26/2006 / Port STF 82/2005 (IV) 
	Res CNJ 177/2013 / Port STF 82/2005 (V) 
	 (I) / (II) 
	 (I) / (III) 
	 (I) / (IV) 
	 (I) / (V) 

	STF
	385.393.137,76
	0,036272%
	0,073800%
	0,073726%
	0,073726%
	0,073726%
	49,1%
	49,2%
	49,2%
	49,2%

	CNJ \4
	85.436.751,59
	0,008041%
	N/A
	0,006000%
	0,006000%
	0,017000%
	N/A
	134,0%
	134,0%
	47,3%

	STJ
	944.939.733,23
	0,088934%
	0,224450%
	0,224276%
	0,224226%
	0,223809%
	39,6%
	39,7%
	39,7%
	39,7%

	STM
	367.307.498,74
	0,034569%
	0,101900%
	0,101798%
	0,080726%
	0,080576%
	33,9%
	34,0%
	42,8%
	42,9%

\1 Exceto TSE e TST.
\2 DLP = Despesa Líquida com Pessoal.
\3 RCL do 3º quadrimestre de 2021 de R$ 1.062.519.047.775,45 publicada pela Portaria-STN 1.233, de 20/1/2022.
\4 N/A = não se aplica tendo em vista que o Conselho Nacional de Justiça foi criado após a edição da Lei de Responsabilidade Fiscal.
170.Tendo em vista que este Tribunal admitiu, sempre em caráter excepcional, as alterações promovidas por atos infralegais nos limites da despesa com pessoal fixados pela Lei Complementar 101/2000, não haveria sanções a serem impostas ao Conselho Nacional de Justiça ou aos respetivos gestores.
171.Essas recorrentes alterações dos limites da despesa com pessoal, promovidas por atos infralegais, ao arrepio da Constituição Federal e da Lei de Responsabilidade Fiscal, acabaram por subverter a lógica estabelecida pela Lei para limitar os gastos de pessoal no setor público, segundo a qual a despesa deve se amoldar ao limite, e não o limite à despesa.
IX.CONCLUSÃO
172.Todos os Poderes e órgãos cumpriram as exigências de publicação e encaminhamento ao TCU dos Relatórios de Gestão Fiscal do 3º quadrimestre de 2021, em atendimento aos arts. 54 e 55 da Lei Complementar 101/2000 e ao inciso I do art. 5º da Lei 10.028/2000 (Lei de Crimes Fiscais) . (itens 9 e 10 deste relatório) 
173.	Todos os órgãos divulgaram seus RGFs no Siconfi, conforme estabelecido no art. 156 da Lei 14.116/2020 (LDO 2021) . A comparação entre os demonstrativos da despesa com pessoal publicados no Diário Oficial da União, os encaminhados a este Tribunal e aqueles declarados no Siconfi revelou uma divergência no demonstrativo da despesa com pessoal do Tribunal Regional Eleitoral de Tocantins, que foi sanada pela retificação do Anexo 1 do RGF desse TRE no Siconfi. (itens 11 a 16) 
174.A Receita Corrente Líquida calculada e publicada pela Secretaria do Tesouro Nacional (Portaria-STN 1.233/2022) alcançou, no período de doze meses encerrado no 3º quadrimestre de 2021, o montante de R$ 1.063 bilhões. A preços de dezembro de 2021, esse valor equivale a R$ 1.119 bilhões, representando aumento real de 10% em relação ao apurado no quadrimestre anterior (R$ 1.018 bilhões) , e de 51% em relação ao período correspondente ao 3º quadrimestre de 2020 (R$ 742 bilhões) . (itens 22 e 24) 
175.A equipe de fiscalização analisou a metodologia de cálculo da RCL para o corrente período de apuração e aferiu que os valores publicados estão aderentes à metodologia divulgada. A referida análise constatou, ainda, que a metodologia de apuração da RCL guarda conformidade com os preceitos da LRF - em especial o art. 2º, inciso IV, e parágrafos, desse diploma legal -, e com a jurisprudência deste Tribunal sobre o tema - especialmente os Acórdãos 476/2003 (rel. min. Ubiratan Aguiar) e 667/2008 (rel. min. Valmir Campelo) , ambos do Plenário do TCU. (itens 27 e 29) 
176.A análise da natureza jurídica dos repasses federais a título de auxílio ou apoio financeiro aos entes subnacionais, com o objetivo de mitigar as dificuldades financeiras decorrentes da pandemia causada pelo novo coronavírus - a exemplo das transferências efetivadas por meio das ações orçamentárias 00S3, 00S7 e 00S8 - foi realizada na representação TC Processo 024.304/2020-4. No referido feito, o TCU, por meio do Acórdão 4074/2020-TCU-Plenário (rel. min. Bruno Dantas) , decidiu que os repasses federais aos demais entes federativos a título de auxílio ou apoio financeiro para o combate à pandemia da Covid-19 - ou à mitigação de seus efeitos - são despesas próprias da União e não repartição legal ou constitucional de tributos, não devendo, portanto, ser considerados nas deduções para fins de cálculo da RCL da União. Contra o Acórdão 4.074/2020, foi apresentado pedido de reexame apreciado na forma do Acórdão 2874/2021-TCU-Plenário, de relatoria do min. Aroldo Cedraz, por meio do qual promoveu a modulação dos efeitos do acórdão recorrido.
177.Em face do Acórdão 2874/2021-TCU-Plenário foram opostos embargos de declaração, ainda não apreciados por esta Corte de Contas, suspendendo, assim, os efeitos da decisão embargada. Diante disso, deixa-se de incorporar o entendimento emanado do subitem 9.2.1.1 do Acórdão 4074/2020-TCU-Plenário - no sentido de considerar incompatíveis com a LRF e com a jurisprudência dominante desta Corte de Contas, para fins de cálculo da RCL, as deduções da receita corrente, referentes às transferências realizadas pela União aos demais entes federativos, por intermédio das ações orçamentárias 00S3, 00S7 e 00S8 -, assim como a modulação dos efeitos desse entendimento sobre o cálculo da receita corrente líquida da União. (itens 32 a 38) 
178.Em cumprimento ao subitem 9.9 do Acórdão 315/2021-TCU-Plenário (rel. min. Walton Alencar Rodrigues) , a Semag, nos próximos acompanhamentos dos RGFs, verificará o deslinde dos recursos apresentados contra o Acórdãos 4.074/2020 e 2.874/2021, ambos do Plenário do TCU, a fim de que sejam incorporados os entendimentos desta Corte acerca do tema, nas fiscalizações que eventualmente venham a ser realizadas. (item 39) 
179.Todos os órgãos e Poderes da esfera federal discriminados no art. 20 da Lei Complementar 101/2000 cumpriram os limites prudencial e máximo da despesa com pessoal, com a ressalva de que, para os órgãos da Justiça do Trabalho, foram considerados os limites previstos no Ato Conjunto TST/CSJT 12/2015, cujo mérito será analisado no TC Processo 036.541/2018-4 (rel. min. Antônio Anastasia) . (itens 46 e 47) 
180.Diante do cumprimento dos limites previstos no art. 20 da LRF por todos os órgãos e Poderes da esfera federal no 3º quadrimestre de 2021, considera-se inaplicável o regime excepcional de recondução aos limites previsto no art. 15 da Lei Complementar 178/2021, segundo o qual, a partir de 2023, os órgãos desenquadrados, no presente período de apuração, deveriam eliminar o excesso à razão de, pelo menos, 10% a cada exercício, até o término do exercício de 2032. (item 48) 
181.	O crescimento da RCL observado no exercício de 2021 levou a relação DLP/RCL a sucessivos decréscimos nesse período, atingindo 27,3% no 3º quadrimestre de 2021, o que representa uma redução aproximada de dezessete pontos percentuais em relação ao apurado no 3º quadrimestre de 2020. (item 51) 
182.Os valores publicados no Demonstrativo da Disponibilidade de Caixa e dos Restos a Pagar dos órgãos pertencentes aos Poderes Judiciário e Legislativo e ao Ministério Público, bem como em relação à DPU foram objeto de verificação, utilizando-se os valores do Siafi e a metodologia de cálculo de disponibilidades de caixa editada pela STN, com os valores discriminados por fonte de recursos. Foram identificados problemas na elaboração dos demonstrativos do Senado Federal, STM, TRF 2, TRT 11, TRT 19 e DPU, todos sanados - ou em processo de saneamento - no decorrer da elaboração deste relatório. (itens 79 a 81) 
183.Todos os órgãos apresentaram disponibilidade nula ou positiva após a inscrição dos RPNPs, com exceção do TRF 4, que apresentou disponibilidade negativa e saneou a irregularidade mediante cancelamento de empenhos em março de 2022. (itens 82 a 86) 
184.Além disso, verificou-se que o CNJ, apesar de ter suficiência em recursos de livre aplicação (não vinculados) de quase R$ 73 milhões, apresentou insuficiência de R$ 422,97 na fonte 174 - Taxas e Multas pelo Exercício do Poder de Polícia e Multas Provenientes de Processos Judiciais. Em nota explicativa do Anexo V de seu RGF, o órgão explicou que a fonte 174 estava negativa porque o ente repassador do recurso financeiro iria repassar o valor inscrito em Restos a Pagar no momento do pagamento. (itens 87 e 88) 
185.Diante desse quadro, propôs-se dar ciência ao CNJ de que a inscrição de restos a pagar deve ser sustentada pela disponibilidade de caixa e considerar, para os órgãos dos Poderes Legislativo, Judiciário e do Ministério Público e para a Defensoria Pública da União, regular a inscrição de restos a pagar não processados e compatível com as disponibilidades discriminadas por fonte de recursos. (item 89) 
186.A disponibilidade do Poder Executivo após a inscrição de RPNP foi de R$ 1,6 trilhão, apresentando crescimento nominal de 21% em relação à disponibilidade final de 2020. Para análise, esse valor é distribuído por Grupos de Destinação de Recursos, que são subconjuntos de fontes de recursos.
187.Na verificação das disponibilidades por Grupos de Destinação de Recursos, apurou-se que no final de 2021 houve disponibilidade negativa apenas no Grupo de Destinação de Recursos vinculados à Previdência Social (RPPS) , no montante de R$ 61 milhões. Essa insuficiência é largamente compensada pela disponibilidade de R$ 78 bilhões em Recursos Não Vinculados/Ordinários. (itens 97 e 98) 
188.A Dívida Mobiliária permanece representando mais de 99% da Dívida Consolidada da União, ambas superando o patamar de R$ 7,6 trilhões. Em relação ao quadrimestre anterior, a DM teve crescimento de 2,57% e, em relação ao período de doze meses, o crescimento foi de 10,02%. Mesmo com o crescimento, devido à significativa melhora na arrecadação, a relação DM/RCL saiu de 789,53% ao final do 2º quadrimestre para 715,46% no final de 2021. (itens 114, 116 e 123) 
189.A Dívida Consolidada Líquida cresceu 1,70% neste quadrimestre (atingindo o montante de R$ 4,84 trilhões) e o crescimento nos últimos dozes meses foi de 6,42%, o que pode ser considerado um resultado favorável, haja vista que a inflação oficial no período (IPCA) foi de 10,06%. O menor crescimento da DCL em relação à Dívida Consolidada e à Dívida Mobiliária está relacionado com o crescimento das deduções em 2021, principalmente o Ativo Disponível, que cresceu 19,54%, alcançando R$ 1,7 trilhão, e denota a recomposição do chamado "colchão da dívida". Este resultado também foi favorecido pela destinação de parte do resultado do Banco Central naquele exercício (R$ 72 bilhões) . Novamente, tendo em vista a significativa melhora da arrecadação, a relação DCL/RCL recuou de 506,81% para 455,39%, embora a magnitude do endividamento federal motive proposta de informação aos Poderes Executivo e Legislativo. (itens 115 a 122) 
190.As operações de crédito da União realizadas em 2021, deduzidas da amortização/refinanciamento do principal da dívida (conforme estabelece a Resolução do Senado Federal 48/2007) , atingiram 36,66% da RCL (quase R$ 390 bilhões) , abaixo do limite de 54% da RCL para a realização de alerta por esta Corte de Contas. (itens 131 e 132) 
191.O saldo das garantias concedidas pela União cresceu 4,16% no 3º quadrimestre de 2021 e encerrou o exercício com saldo de quase R$ 338 bilhões. Com a significativa melhora da arrecadação, este indicador saiu do comprometimento recorde do limite (51,08%) , atingido ao final de 2020, para 31,77%, permanecendo cumprido o limite de 60% da RCL. Em 2021, não houve estabelecimento de intralimite anual para concessão de garantias para entes subnacionais. (itens 140 a 145 e 150) 
192.O subitem 9.7 do Acórdão 2691/2021-TCU-Plenário (rel. min. Aroldo Cedraz) tornou insubsistente o subitem 9.4 do Acórdão 553/2017-TCU-Plenário (rel. min. José Múcio Monteiro) , razão pela qual deixou-se de exigir dos órgãos do Poder Judiciário referidos no art. 92 da Constituição Federal a elaboração, publicação e encaminhamento ao TCU do "Demonstrativo dos Limites da Despesa com Pessoal em Cumprimento ao Acórdão 553/2017-TCU-Plenário. Item 9.4". A despeito disso, e tendo em vista a determinação contida no subitem 9.10 daquele julgado, manteve-se, nos acompanhamentos dos relatórios de gestão fiscal, a análise nos níveis de comprometimento da despesa com pessoal dos referidos órgãos face aos limites originais a que estavam sujeitos, nos termos dos §§ 1º e 2º do art. 20 da LRF, bem como dos limites resultantes de alterações promovidas por atos do Conselho Nacional de Justiça e da Justiça do Trabalho. (itens 160 a 162) 
193.	A referida análise, seguindo a orientação constante do subitem 9.10 do Acórdão 2.691TCUPlenário, considerou tanto os limites originalmente definidos segundo os critérios da Lei Complementar 101/2000, quanto aqueles resultantes das alterações promovidas por atos do Conselho Nacional de Justiça e da Justiça do Trabalho - esses denominados limites históricos da despesa com pessoal. As conclusões obtidas nesse estudo são relevantes para uma ação planejada e transparente da gestão fiscal, razão pela qual propõe-se informar os achados aos dirigentes máximos dos respectivos órgãos do Poder Judiciário. (itens 165 a 166) 
194.	Considerando a despesa líquida com pessoal dos órgãos do Poder Judiciário no 3º quadrimestre de 2021, pode-se afirmar que o Conselho Nacional de Justiça excederia o limite máximo por ele mesmo fixado em 2005 (Resolução-CNJ 5/2005) , por ocasião de sua criação. (itens 168 a 169) 
X.	PROPOSTA DE ENCAMINHAMENTO
195.Tendo em vista a análise realizada sobre os demonstrativos dos Relatórios de Gestão Fiscal referentes ao período de doze meses encerrado no 3º quadrimestre de 2021, propõe-se ao Tribunal de Contas da União, nos termos dos arts. 1º e 5º, incisos II e III, da Resolução-TCU 142/2001:
a) considerar atendidas as exigências de publicação e encaminhamento ao TCU dos Relatórios de Gestão Fiscal pelos Poderes e órgãos relacionados no art. 20 da Lei Complementar 101/2000, correspondentes ao 3º quadrimestre do exercício de 2021, em obediência aos arts. 54 e 55 da referida Lei Complementar, bem como ao inciso I do art. 5º da Lei 10.028/2000;
b) considerar atendida a exigência de disponibilização dos Relatórios de Gestão Fiscal do 3º quadrimestre de 2021 no Sistema de Informações Contábeis e Fiscais do Setor Público Brasileiro por parte dos Poderes e órgãos relacionados no art. 20 da Lei Complementar 101/2000, prevista no art. 156 da Lei 14.116/2020 (LDO 2021) ;
c) considerar cumpridos, no 3º quadrimestre do exercício de 2021, os limites prudencial e máximo vigentes da despesa com pessoal pelos Poderes e órgãos federais relacionados no art. 20 da Lei Complementar 101/2000, ressalvando que foram considerados como limites dos órgãos da Justiça do Trabalho aqueles fixados no Ato Conjunto TST/CSJT 12/2015, cujo mérito encontra-se em análise no bojo do processo TC Processo 036.541/2018-4 (rel. min. Antônio Anastasia) ;
d) considerar regular e compatível com as disponibilidades discriminadas por fonte de recursos, para os órgãos dos Poderes Legislativo e Judiciário e do Ministério Público e para a Defensoria Pública da União, a inscrição de restos a pagar não processados no exercício de 2021;
e) dar ciência ao Conselho Nacional de Justiça, com fundamento no art. 43, inciso I, da Lei 8.443/1992, c/c os arts. 2º, inciso II, e 9º, inciso I, da Resolução-TCU 315/2020, de que os arts. 42 e 55 da Lei Complementar 101/2000 e o subitem 9.3 do Acórdão 2354/2007-TCU-Plenário estabelecem que inscrição de restos a pagar deve ser sustentada pela disponibilidade de caixa;
f) considerar, para o Poder Executivo, regular a inscrição de restos a pagar não processados e compatível com as disponibilidades agrupadas por Grupos de Destinação de Recursos no exercício de 2021, ressaltando, no entanto, a existência de disponibilidade negativa no Grupo "Recursos Vinculados à Previdência Social (RPPS) ", no valor de R$ 61 milhões, face a uma disponibilidade positiva de R$ 78 bilhões em recursos não vinculados;
g) informar à Casa Civil da Presidência da República, à Câmara dos Deputados e ao Senado Federal, de modo a prevenir riscos e corrigir desvios capazes de afetar o equilíbrio das contas públicas, nos termos do art. 1º, § 1º, da Lei Complementar 101/2000, que os montantes das dívidas consolidada e mobiliária ultrapassaram os limites anteriormente propostos pelo Poder Executivo, visto que, no 3º quadrimestre de 2021, a dívida consolidada líquida correspondeu a 455,39% da RCL e a dívida mobiliária, a 715,46% da RCL;
h) considerar atendidos os limites para a realização de operações de crédito no exercício e para a concessão de garantias pela União, fixados pela Resolução do Senado Federal 48/2007, sendo que os indicadores atingiram, respectivamente, 36,66% e 31,77% da RCL;
i) informar o presidente do Conselho Nacional de Justiça, considerando a despesa com pessoal realizada no 3º quadrimestre de 2021 em relação aos limites históricos da despesa com pessoal, e a sua relevância para uma ação planejada e transparente da gestão fiscal, nos termos do art. 1º, § 1º, da Lei Complementar 101/2000, que esse Conselho ultrapassaria os limites máximos fixados nas Resoluções-CNJ 5/2005 e 26/2006, mas que as despesas com pessoal desse Conselho poderiam ser absorvidas pelo limite da despesa com pessoal do Supremo Tribunal Federal, sem que essa Corte Suprema incorresse em violações aos dispositivos da Lei Complementar 101/2000 atinentes aos limites das despesas com pessoal;
j) encaminhar cópia do acórdão que vier a ser proferido nestes autos, acompanhado do relatório da unidade técnica, à Comissão Mista de Planos, Orçamentos Públicos e Fiscalização do Congresso Nacional, em cumprimento ao disposto no art. 59, caput, da Lei Complementar 101/2000, bem como ao Ministério da Economia, à Controladoria-Geral da União, ao Supremo Tribunal Federal, ao Conselho Nacional de Justiça e ao Ministério Público da União;
k) autorizar o encerramento do presente processo, com fulcro no art. 169, inciso V, do Regimento Interno do Tribunal de Contas da União.
2.	O Diretor da Semag, manifestando concordância com a proposta de encaminhamento, assim se pronunciou (peça 101) :
Manifesto-me de acordo com a Proposta de Encaminhamento formulada pela equipe de fiscalização da Diref/Semag (peça 100, p. 41-42) .
Quanto ao cumprimento das disposições da Resolução-TCU 315/2020, que disciplina a formulação de deliberações a serem emitidas por este Tribunal, os itens da Proposta de Encaminhamento não envolvem determinação ou recomendação a unidades jurisdicionadas, dispensando-se os procedimentos previstos na seção III da referida resolução (Da Construção Participativa das Deliberações) .
A propósito, os itens de mérito do presente Acompanhamento visam atender aos comandos dispostos no art. 59, caput e § 2º, da Lei Complementar 101/2000 - Lei de Responsabilidade Fiscal (LRF) , bem como nos arts. 140, § 3º, e 156 da Lei 14.116/2020 - Lei de Diretrizes Orçamentárias (LDO) da União para o exercício financeiro de 2021, in verbis:
LRF
Art. 59. O Poder Legislativo, diretamente ou com o auxílio dos Tribunais de Contas, e o sistema de controle interno de cada Poder e do Ministério Público, fiscalizarão o cumprimento das normas desta Lei Complementar, com ênfase no que se refere a:
 (...) 
§ 2º Compete ainda aos Tribunais de Contas verificar os cálculos dos limites da despesa total com pessoal de cada Poder e órgão referido no art. 20.
LDO 2021
Art. 140. (...) 
 (...) 
§ 3º Para fins de atendimento ao disposto no inciso I do § 1º do art. 59 da Lei Complementar nº 101, de 2000 - Lei de Responsabilidade Fiscal, o Tribunal de Contas da União deve enviar subsídios à Comissão Mista a que se refere o art. 166 da Constituição acerca de fatos e situações que possam comprometer a gestão fiscal e o atingimento das metas previstas nesta Lei, em especial a necessidade de limitação de empenho e pagamento de que trata o art. 9º da referida Lei Complementar.
 (...) 
Art. 156. Os órgãos da esfera federal referidos no art. 20 da Lei Complementar nº 101, de 2000 - Lei de Responsabilidade Fiscal disponibilizarão, por meio do Siconfi, os relatórios de gestão fiscal, no prazo de até trinta dias após o encerramento de cada quadrimestre.
Ademais, conforme descrito no Relatório de Fiscalização precedente (peça 100, p. 13-16) , os efeitos sobre a gestão fiscal decorrentes do Acórdão 4074/2020-TCU-Plenário, de relatoria do ministro Bruno Dantas (reafirmado pelos Acórdão 561/2021-TCU-Plenário, também de relatoria do ministro Bruno Dantas, e 2.874/2021-TCU-Plenário, de relatoria do ministro Aroldo Cedraz) serão avaliados por esta unidade técnica somente após o trânsito em julgado do Acórdão 4074/2020-TCU-Plenário, com a modulação de efeitos definida pelo Acórdão 2874/2021-TCU-Plenário. Isso porque:
nas análises pretéritas dos RGFs do exercício de 2020 (TC Processo 020.238/2020-7, TC Processo 035.391/2020-0 e TC Processo 005.182/2021-2, todos de relatoria do ministro Walton Alencar Rodrigues) , observou-se que as deduções da Receita Corrente Bruta realizadas sob a forma de Transferências Constitucionais e Legais compreenderam ações orçamentárias criadas para operar transferências da União para estados, Distrito Federal e municípios, visando ao enfrentamento da pandemia de Covid-19 e à mitigação dos seus efeitos sanitários, econômicos e sociais;
as deduções dos valores referentes a essas ações ocorreram ao longo dos meses de abril a dezembro de 2020;
a decisão original - Acórdão 4074/2020-TCU-Plenário - foi proferida em 8/12/2020 e fixou entendimento de que os repasses da União aos entes subnacionais a título de auxílio ou apoio financeiro, para fins da Medida Provisória 938/2020, convertida na Lei 14.041/2020, do art. 5º da Lei Complementar 173/2020 e de outras hipóteses congêneres, a exemplo da Lei 14.017/2020, constituem despesas próprias da União e não repartição constitucional ou legal de tributos e outros ingressos que integrem a Receita Corrente Bruta federal, devendo o Ministério da Economia se abster de considerar tais despesas no rol de deduções da Receita Corrente Líquida (RCL) ;
referida decisão teve seus efeitos suspensos de 25/1/2021 a 17/3/2021 - por força de embargos de declaração, os quais foram rejeitados pelo Acórdão 561/2021-TCU-Plenário - e de 27/4/2021 a 1º/12/2021 - por força de pedido de reexame, o qual foi parcialmente provido pelo Acórdão 2874/2021-TCU-Plenário;
a decisão reformadora - Acórdão 2874/2021-TCU-Plenário - modulou os efeitos do entendimento citado no item "c" supra para fins de cálculo da RCL da União, mantendo os efeitos fiscais produzidos para elaboração e divulgação dos relatórios e prestação de contas, assim como outras medidas previstas na LRF, cujos efeitos fiscais e financeiros sejam adstritos ao exercício de 2020, vedada qualquer medida que produza novos direitos ou expectativa de direito de ordem financeira em 2020 e em anos anteriores;
ao longo de todo período abrangido entre a data da decisão original (8/12/2020) e a data da decisão reformadora (1º/12/2021) , houve três edições de RGFs: 3º quadrimestre de 2020 - TC Processo 005.182/2021-2 (rel. min. Walton Alencar Rodrigues) ; 1º quadrimestre de 2021 - TC Processo 015.552/2021-7 (rel. min. Aroldo Cedraz) ; e 2º quadrimestre de 2021 - TC Processo 040.742/2021-0 (rel. min. Aroldo Cedraz) ;
em todas essas edições de RGFs houve cômputo, para fins de RCL, das deduções referentes às ações orçamentárias 00S3 - Auxílio Financeiro aos Estados, ao Distrito Federal e aos Municípios para Compensação da Variação Nominal Negativa dos Recursos Repassados pelo Fundo de Participação, 00S7 - Auxílio Financeiro aos Estados, ao Distrito Federal e aos Municípios relacionado ao Programa Federativo de Enfrentamento à Covid-19 e 00S8 - Auxílio Financeiro aos Estados, ao Distrito Federal e aos Municípios relacionado ao Apoio Emergencial do Setor Cultural devido à Pandemia da Covid-19, dado que os períodos de competência para apuração da RCL, na forma do art. 2º, inciso IV, § 3º, da LRF, abrangeram, respectivamente, os meses de: janeiro a dezembro de 2020 (3º quadrimestre de 2020) ; maio a dezembro de 2020 e janeiro a abril de 2021 (1º quadrimestre de 2021) ; setembro a dezembro de 2020 e janeiro a agosto de 2021 (2º quadrimestre de 2021) ; e
conforme registrado nestes autos pela equipe de fiscalização (peça 100, p. 15-16) , a Advocacia-Geral da União (AGU) , alegando haver obscuridades e omissões a serem sanadas, opôs em 21/12/2021 embargos de declaração em face do Acórdão 2784/2021-TCU-Plenário, para esclarecer se as apurações da RCL ao longo de 2021 e o valor consignado no Projeto de Lei Orçamentária Anual (PLOA) de 2022 para o Fundo Constitucional do Distrito Federal (FCDF) devem ser refeitos para considerar os efeitos do Acórdão 4074/2020-TCU-Plenário;
A interposição de embargos, segundo o § 1º do art. 34 da Lei 8.443/1992, suspende os prazos para cumprimento da decisão embargada, de modo que carece de esclarecimentos, por parte deste Tribunal, a modulação dos efeitos da determinação dirigida ao Ministério da Economia - no sentido de se abster de considerar as sobreditas despesas no rol de deduções da RCL, não havendo que se falar, por ora, em trânsito em julgado dessa deliberação.
Com efeito, a partir do RGF do 3º quadrimestre de 2021 cujo exame técnico ora se conclui, não mais subsistem no cômputo da RCL as deduções dos valores correspondentes às ações 00S3, 00S7 e 00S8. Isso porque a respectiva apuração abrange o período de doze meses compreendido entre janeiro e dezembro de 2021, não remanescendo qualquer mês de competência do exercício de 2020 - período em que ocorreram tais deduções.
Ademais, todos os Poderes e órgãos autônomos da União se mostram devidamente enquadrados em seus respectivos limites de despesas com pessoal, a despeito dos potenciais efeitos fiscais que vierem a advir da apreciação dos embargos sobre o Acórdão 2874/2021-TCU-Plenário, quais sejam: exclusão das deduções dos valores correspondentes às ações 00S3, 00S7 e 00S8 a partir do exercício de 2021 e, consequentemente, acréscimo da RCL em igual montante. 
Destarte, em estrita consonância com a orientação disposta no item 9.9 do Acórdão 315/2021-TCU-Plenário (rel. min. Walton Alencar Rodrigues) , prolatado ainda por ocasião do acompanhamento dos RGFs do 2º quadrimestre de 2020, reafirma-se o compromisso de que esta Secretaria de Macroavaliação Governamental (Semag) avaliará, oportunamente, as possíveis medidas cabíveis em face dos embargos opostos ao Acórdão 2874/2021-TCU-Plenário.
Ante o exposto, com fulcro no art. 5º, incisos II e III, da Resolução-TCU 142/2001, enviem-se os autos ao gabinete do ministro-relator Aroldo Cedraz.
		
	É o Relatório.

não há.

Não atuou.

ACOMPANHAMENTO DOS RELATÓRIOS DE GESTÃO FISCAL RELATIVOS AO 3º QUADRIMESTRE DE 2021. LEI DE RESPONSABILIDADE FISCAL. CUMPRIMENTO DAS EXIGÊNCIAS DE PUBLICAÇÃO E DE DISPONIBILIZAÇÃO. CUMPRIMENTO DOS LIMITES FIXADOS E DAS EXIGÊNCIAS LEGAIS, COM RESSALVAS. COMUNICAÇÃO. CIÊNCIA.

RELATÓRIO DE ACOMPANHAMENTO (RACOM)

Secretaria de Macroavaliação Governamental (Semag).

Cuidam os presentes autos do Acompanhamento referente às publicações e envio, ao Tribunal de Contas da União, dos Relatórios de Gestão Fiscal (RGFs) referentes ao 3º Quadrimestre de 2021, pelos titulares dos Poderes e órgãos da esfera federal, nos termos dos arts. 54 e 55 da Lei de Responsabilidade Fiscal - LRF, e do inciso I, art. 5º, da Lei 10.028/2000 (Lei de Crimes Fiscais) , bem como sobre a análise do conteúdo dos referidos relatórios, nos termos do art. 156 da Lei 14.116/2020 (Lei de Diretrizes Orçamentárias para 2021) .
2.	Conforme registrado no relatório da equipe da Semag, a emergência de saúde pública relacionada ao novo coronavírus (Sars-Cov-2) impôs a todos os entes da federação a realização de despesas de natureza extraordinária para fazer face ao enfrentamento da pandemia da Covid-19.
3.	Nesse contexto, a necessidade de elevação dos gastos públicos para o enfrentamento da pandemia exigiu a suspensão de prazos e condições para o cumprimento dos limites impostos aos entes públicos pela LRF, situação que vigorou, para a União, até 31/12/2020.
4.	O Acompanhamento cuidou de verificar a conformidade dos demonstrativos dos RGFs às regras previstas na LRF e na legislação correlata, identificar possíveis ofensas a regras e limites previstos nos referidos normativos, bem assim buscou avaliar os parâmetros de apuração da receita corrente líquida, da despesa com pessoal, dos montantes da dívida pública, das operações de crédito e das garantias concedidas e contragarantias recebidas.
5.	A equipe da Semag informou que restaram cumpridas todas as exigências de publicação e de encaminhamento, ao Tribunal, dos RGFs do 3º quadrimestre de 2021.
6.	Ademais, foi verificado que todos os órgãos e Poderes relacionados no art. 20 da LRF cumpriram os limites prudencial e máximo vigentes da despesa com pessoal, ressalvando-se que foram considerados como limites dos órgãos da Justiça do Trabalho aqueles fixados pelo Ato Conjunto TST/CSJT 12/2015, com mérito pendente de exame no âmbito do TC Processo 036.541/2018-4 (rel. min. Antônio Anastasia) .
7.	Relativamente aos achados do Acompanhamento, a partir dos quais foram considerados cumpridas, pelos órgãos e entidades em tela, as exigências dispostas na legislação de regência, bem como foi proposto o endereçamento de informações às instâncias pertinentes, houve por bem a unidade técnica especializada registrar que: 
	i) os demonstrativos das disponibilidades de caixa e dos restos a pagar referentes ao 3º quadrimestre de 2021, publicados pelos órgãos, atestam disponibilidades suficientes para suportar a inscrição de restos a pagar não processados, com exceção do TRF 4, que providenciou o saneamento da questão mediante cancelamento de empenhos, em março de 2022; 
	ii) o nível de endividamento da União, representado pela Dívida Consolidada Líquida, recuou de 506,81% para 455,39% da Receita Corrente Líquida - RCL; e a dívida mobiliária recuou de 789,53% para 715,46% da RCL;
	iii) o montante de operações de crédito realizadas no exercício de 2021 foi de 36,66% da RCL, em conformidade com a metodologia e o limite estabelecidos na Resolução do Senado Federal 48/2007 (60%) ;
	iv) o montante das garantias concedidas pela União recuou de 34,52% para 31,77% da RCL, dentro do respectivo limite (60%) ;
	v) para 2021 não foi estabelecido pelo Senado Federal intralimite para concessão de garantias pela União (conforme prevê o art. 9-A da RSF 48/2007) ;
	vi) a despeito de o TCU ter tornado insubsistente o subitem 9.4 do Acórdão 553/2017-TCU-Plenário, em cumprimento à determinação do subitem 9.10 do Acórdão 2691/2021-TCU-Plenário, de minha relatoria, deu-se continuidade à análise do nível de comprometimento da despesa com pessoal dos órgãos do Poder Judiciário em relação aos limites originalmente fixados segundo os critérios da LRF e em face daqueles resultantes de alterações promovidas por atos infralegais do CNJ e da Justiça do Trabalho; dada a sua relevância para uma ação planejada e transparente da gestão fiscal, a referida análise abrangeu tanto os limites vigentes quantos os limites históricos - não mais em vigor;
	vii) o exame da despesa com pessoal realizada no 3º quadrimestre de 2021 face aos limites históricos da despesa com pessoal evidenciou que o CNJ excederia o limite por ele mesmo fixado em 2005 por ocasião de sua criação (Resolução-CNJ 5/2005) e extrapolaria o limite fixado pela Resolução-CNJ 26/2006.
8.	Em sua conclusão, cabe ainda destacar que o pormenorizado exame realizado pela unidade técnica especializada revelou que a RCL calculada e publicada pela Secretaria do Tesouro Nacional, principal denominador para os limites impostos pela LRF, alcançou, no período encerrado no 3º quadrimestre de 2021, o montante de R$ 1.063 bilhões, representando aumento real de 10% em relação ao quadrimestre anterior e de 51% em relação ao período correspondente ao 3º quadrimestre de 2020.
9.	Quanto a outro tema de especial relevância enfrentado no Acompanhamento, qual seja, a análise da natureza jurídica dos repasses federais a título de auxílio ou apoio financeiro aos entes subnacionais, em exame no âmbito da representação TC Processo 024.304/2020-4, a Semag assim se manifestou: 
 
	(...) No referido feito, o TCU, por meio do Acórdão 4074/2020-TCU-Plenário (rel. min. Bruno Dantas) , decidiu que os repasses federais aos demais entes federativos a título de auxílio ou apoio financeiro para o combate à pandemia da Covid-19 - ou à mitigação de seus efeitos - são despesas próprias da União e não repartição legal ou constitucional de tributos, não devendo, portanto, ser considerados nas deduções para fins de cálculo da RCL da União. Contra o Acórdão 4.074/2020, foi apresentado pedido de reexame apreciado na forma do Acórdão 2874/2021-TCU-Plenário, de relatoria do min. Aroldo Cedraz, por meio do qual promoveu a modulação dos efeitos do acórdão recorrido. 
	177. Em face do Acórdão 2874/2021-TCU-Plenário foram opostos embargos de declaração, ainda não apreciados por esta Corte de Contas, suspendendo, assim, os efeitos da decisão embargada. Diante disso, deixa-se de incorporar o entendimento emanado do subitem 9.2.1.1 do Acórdão 4074/2020-TCU-Plenário - no sentido de considerar incompatíveis com a LRF e com a jurisprudência dominante desta Corte de Contas, para fins de cálculo da RCL, as deduções da receita corrente, referentes às transferências realizadas pela União aos demais entes federativos, por intermédio das ações orçamentárias 00S3, 00S7 e 00S8 -, assim como a modulação dos efeitos desse entendimento sobre o cálculo da receita corrente líquida da União. (itens 32 a 38) .
	 178. Em cumprimento ao subitem 9.9 do Acórdão 315/2021-TCU-Plenário (rel. min. Walton Alencar Rodrigues) , a Semag, nos próximos acompanhamentos dos RGFs, verificará o deslinde dos recursos apresentados contra o Acórdãos 4.074/2020 e 2.874/2021, ambos do Plenário do TCU, a fim de que sejam incorporados os entendimentos desta Corte acerca do tema, nas fiscalizações que eventualmente venham a ser realizadas. (item 39) 
10.	A análise da Semag revelou ainda que a Dívida Mobiliária continua representando mais de 99% da Dívida Consolidada da União, ambas superando o patamar de R$ 7,6 trilhões, com crescimento de 2,57% em relação ao quadrimestre anterior e de 10,02% em relação ao período de doze meses.
11.	 Quanto às operações de crédito da União realizadas em 2021, restou anotado que atingiram 36,66% da RCL (quase R$ 390 bilhões) , abaixo do limite de 54% da RCL para a realização de alerta pelo TCU.
12. 	E quanto ao saldo das garantias concedidas pela União, houve crescimento de 4,16% no 3º quadrimestre de 2021, encerrando o exercício com saldo de quase R$ 338 bilhões.
13.	A Semag registrou que, com a significativa melhora verificada na arrecadação, o saldo de garantias saiu do comprometimento recorde do limite (51,08%) , ao final de 2020, para 31,77%, permanecendo cumprido o limite de 60% da RCL.
14.	Nesse ponto, manifesto concordância com as análises empreendidas pela Semag, bem assim com as conclusões e a proposta de encaminhamento lançadas no Acompanhamento, reproduzidas no relatório precedente, incorporando-as como minhas próprias razões de decidir. 
	Ante o exposto, acompanhando, na íntegra, o Relatório produzido pela equipe da Semag, Voto por que seja adotada a minuta de Acórdão que ora submeto à apreciação deste Colegiado.
TCU, Sala das Sessões, em 25 de maio de 2022.
AROLDO CEDRAZ 
Relator